ACORDAO-COMPLETO-2351011

ACÓRDÃO 2236/2019 ATA 36/2019 - PLENÁRIO

VISTOS, relatados e discutidos os presentes autos que tratam de representação autuada a partir de ofício da Procuradoria da República em Jacarezinho-PR, questionando as tratativas do Governo do Paraná e do então Ministério dos Transportes, Portos e Aviação Civil para a prorrogação dos seis contratos de concessão de rodovias federais do Estado do Paraná,
ACORDAM os Ministros do Tribunal de Contas da União, reunidos em Sessão do Plenário, ante as razões expostas pelo Relator, em:
9.1. conhecer da presente representação, com fulcro no art. 237, inciso I, do Regimento Interno, para, no mérito, considerá-la parcialmente procedente;
9.2. acolher as razões de justificativa dos ex-servidores do Ministério dos Transportes, Srs. Dino Antunes Dias Batista, CPF XXX.656.438-XX, Ex-Secretário de Fomento para Ações de Transportes - SFAT, Fábio Luiz Lima de Freitas, CPF XXX.516.475-XX, Ex-Diretor, e Karênina Martins Teixeira Dian, CPF XXX.764.302-XX, Ex-Coordenadora Geral de Monitoramento e Avaliação;
9.3. dar ciência ao Departamento de Estradas de Rodagem do Paraná - DER, representante do Governo do Estado nos Convênios de Delegação de Rodovias Federais n. 2, 3, 4, 5, 6 e 7, firmados com a União em 1996, que, de acordo com a Cláusula Terceira dos Convênios, § 2º, com a Lei 8.987/95, arts. 3º, 7º, inciso II, 29, inciso VII e XII, 31, inciso III, e com a Lei 12.527/2011, deve ser fornecida, de forma tempestiva e sem restrições, toda documentação dos Contratos de Concessão 071, 072, 073, 074, 075 e 076/97 aos agentes públicos habilitados para fiscalização e aos membros da Comissão Tripartite Governo/Usuários/Concessionárias;  
9.4. encaminhar cópia deste acórdão à Procuradoria da República no Estado do Paraná, fazendo referência à Ação Civil Pública Nº 5002208-05.2015.4.04.7013/PR e informando que:
9.4.1. por meio do Acórdão 1422/2017-TCU-Plenário, com as modificações introduzidas pelo Acórdão 1966/2017-TCU-Plenário, este Tribunal delimitou as responsabilidades do antigo Ministério dos Transportes e Aviação Civil, atual Ministério da Infraestrutura, e da Agência Nacional de Transportes Terrestres (ANTT) sobre os contratos de concessão de rodovias federais administrados pelo Estado do Paraná, tendo fixado prazo para que os órgãos federais passassem a exercer a devida supervisão, coordenação e controle sobre esses instrumentos (itens 9.2 e 9.4 daquele decisum) ;
9.4.2. por meio do Acórdão 738/2017-TCU-Plenário, este Tribunal determinou à Agência Nacional de Transportes Terrestres (ANTT) que se abstenha de prorrogar concessões de serviços públicos, ainda que em razão de reequilíbrio-econômico financeiro, sem expressa autorização no instrumento convocatório e no contrato de concessão original, em cumprimento ao disposto nos arts. 3º, 41, 55, XI, e 57, I, da Lei 8.666/1993, e 14 da Lei 8.987/1995 (item 9.3.2 daquele decisum) ;
9.4.3. consoante informações prestadas pelo atual Ministério da Infraestrutura no bojo do TC Processo 023.240/2015-6, já existe decisão firmada do Governo do Estado do Paraná para não prorrogar os atuais contratos de concessão rodoviária, bem como estão sendo adotadas, pela União, as providências para qualificar as rodovias federais no estado do Paraná no âmbito do Programa de Parcerias de Investimentos, para que sejam posteriormente licitadas suas respectivas concessões;
9.5. encaminhar cópia deste acórdão ao Sindicato dos Engenheiros no Estado do Paraná - Senge/PR e ao Departamento de Estradas de Rodagem do Paraná - DER; e
9.6. apensar o presente processo ao TC Processo 023.240/2015-6, face à conexão da matéria.

Representação acerca das tratativas para a prorrogação, antecipadamente, dos atuais contratos de concessão de rodovias federais do Estado do Paraná firmados em 1997 e que expiram em 2021.

Ministério dos Transportes, Portos e Aviação Civil (extinto).

3. Interessados/Responsáveis:
3.1. Interessados: Departamento de Estradas de Rodagem do Estado do Paraná (76.669.324/0001-89).

13.1. Ministros presentes: José Mucio Monteiro (Presidente), Augusto Nardes (Relator), Aroldo Cedraz e Ana Arraes.
13.2. Ministros-Substitutos convocados: Augusto Sherman Cavalcanti, Marcos Bemquerer Costa e André Luís de Carvalho.

AUGUSTO NARDES

Adoto como relatório a derradeira instrução lavrada por auditor da então Secretaria de Controle Externo no Paraná (peça 435) , que contou com a anuência do dirigente daquela unidade (peça 436) :
"INTRODUÇÃO	
	A presente Representação, autuada em 6/4/2016 a partir de ofício da Procuradoria da República em Jacarezinho-PR, refere-se às tratativas do Governo do Paraná e do Ministério dos Transportes, Portos e Aviação Civil dirigidas para a prorrogação, antecipadamente, dos atuais contratos de concessão de rodovias federais do Estado do Paraná firmados em 1997 e que expiram em 2021. A Procuradoria considera que pode haver prejuízo aos usuários com a prorrogação e que o correto seria promover nova licitação assim que expirarem os contratos. Por isso também já havia autuado a Ação Civil Pública Nº 5002208-05.2015.4.04.7013/PR. 
Sobre o assunto foram identificadas duas normas editadas na época com esta finalidade: 
a Portaria nº 186 do Ministério dos Transportes, de 31/07/2015, designando responsável para coordenar a avaliação do pleito de prorrogação dos prazos dos convênios de delegação (Diário Oficial da União - Seção 2, de 31/7/2015; cópia peça 127, p. 3) ;
o 5º termo aditivo dos convênios de delegação das rodovias federais ao Estado do Paraná, no qual constaram duas alterações significativas (ex: peça 6, p. 23-25) :
b.1) a inclusão de um novo parágrafo, o parágrafo 4º na cláusula terceira, permitindo a prorrogação:
§ 4º - em havendo interesse de as partes do contrato de concessão prorrogarem seu prazo de vigência para além do prazo da delegação originalmente previsto no convênio, será imprescindível a anuência prévia do Delegante, mediante provocação do Delegatário, para extensão do convênio. (grifou-se) 
b.2) a redução das obrigações do Governo do Estado do Paraná de prestar contas por meio da troca da expressão 'submeter ao Ministério' por 'dar ciência', e o abandono do Ministério dos Transportes na fiscalização do convênio e das rodovias federais delegadas por meio da troca das expressões 'analisar e aprovar' por 'tomar ciência'.
Outra entidade que tinha interesse no presente processo é o Sindicato dos Engenheiros no Estado do Paraná - Senge/PR, representante dos usuários na Comissão Tripartite governo/usuário/concessionárias instituída pelo Decreto Estadual nº 8.951, de 2/12/2010, para fiscalizar as concessões rodoviárias. O Senge/PR entrou com representação junto ao Ministério dos Transportes relatando as dificuldades, ou até a impossibilidade, do usuário exercer seu papel fiscalizador nas rodovias pedagiadas em virtude dos entraves criados pelo Governo do Estado do Paraná. Como não obteve resposta formal do Ministério, formalizou representação junto ao TCU e por isso as peças 39 e 40 foram incorporadas ao presente processo.
Também existia a mobilização de setores da sociedade civil organizada contra a prorrogação dos contratos. O Conselho Regional de Engenharia e Arquitetura - CREA/PR, a Federação das Indústrias do Estado do Paraná - Fiep, o Sindicato e Organização da Cooperativas do Estado do Paraná - Ocepar sempre se manifestaram contrariamente à renovação imediata. Posteriormente outra entidade, a Federação das Associações Comerciais e Empresariais do Estado do Paraná - FACIAP também firmou posição neste sentido. Com base em estudos técnicos realizados, estas entidades acreditavam que a melhor alternativa seria fazer nova licitação em 2021.
As rodovias federais foram delegadas pela União ao Estado do Paraná em 1996 e privatizadas em 1997, juntamente com algumas rodovias estaduais, para seis concessionárias por meio de contratos que expiram em 2021.
Os contratos de concessão têm vigência de 24 anos. As rodovias em questão fecham a malha viária do Estado do Paraná e, praticamente, não há rotas alternativas. São também de uso obrigatório para o transporte da safra de grãos do centro-oeste do País para os portos de Paranaguá e São Francisco do Sul. A partir dos dados de receitas auferidas anualmente pelas concessionárias em 2014, cerca de 2 bilhões de reais (peça 127, p. 16) , pode-se projetar estimativamente o valor bruto dos seis contratos de concessão em 48 bilhões de reais ao longo do período da concessão. 
São seis concessionárias atuando: Econorte, Viapar, Ecocataratas, Caminhos do Paraná, Rodonorte e Ecovia. Os contratos têm altas taxas internas de retorno - TIR - para as empresas, próximas a 20%, por serem decorrentes dos primeiros modelos de privatização no final da década de noventa. Por diversos motivos os contratos do Paraná foram causa de mais de 150 litígios judiciais entre as concessionárias e o Governo Estadual. 
Na verdade, a prorrogação dos contratos de concessão no Estado do Paraná é hipótese pouco provável no momento, tendo em vista o contexto social e político do Estado do Paraná em 2018 que praticamente inviabilizou esse tipo de acordo. Cite-se, por exemplo, a prisão do ex-diretor-geral do DER, Nelson Leal Júnior, e do Presidente da concessionária Econorte, Hélio Ogama, em fevereiro de 2018 na 48ª fase da Operação Lava Jato. As prisões foram consequência da identificação de desvios financeiros da concessionária e recebimento de valores por parte de agentes públicos na época em que foi firmado o Termo Aditivo 272/2014. Posteriormente, na 58ª fase em 25/1/2019 em janeiro de 2019, o ex-governador do Estado, Beto Richa, também foi preso e em fevereiro foram aceitas as denúncias de organização criminosa, corrupção passiva e lavagem de dinheiro. Com isso 33 pessoas viraram réus na 23ª Vara Federal de Curitiba, entre agentes públicos e executivos das concessionárias (peças 430-431) .
Os desvios financeiros não são as únicas irregularidades nos contratos de concessão. Várias obras que deveriam ser realizadas foram simplesmente retiradas do Programas de Exploração das Rodovias sem critérios técnicos ou fundamento legal. Em 6/3/2019 a concessionária Rodonorte, que tem o maior contrato, firmou um acordo de leniência com o Ministério Público Federal no qual reconhece infrações e ilícitos com a promessa de pagar R$ 750 milhões de reais até o final da concessão, sendo R$ 35 milhões em forma de multa, R$ 365 milhões em obras previstas no projeto original e R$ 350 milhões e forma de redução da tarifa em 30% (peça 434) .
Estes fatos, associados à análise dos documentos apresentados anteriormente neste processo pelo Ministério dos Transportes e pelo Governo do Estado (peças 282 e 284) , indicam que a prorrogação de contratos de concessão no Paraná com estas empresas poderia ser extremamente danosa ao interesse público e aos interesses dos usuários. 
Em 12/2/2019 o atual Governador do Paraná, Ratinho Júnior, afirmou que havia acertado com Governo federal que a União conduziria a nova licitação das concessões rodoviárias, inclusive dos trechos das rodovias estaduais que fazem parte do Anel Viário atualmente existente (peça 432) . 
Na instrução inicial do presente processo foi realizada inicialmente uma análise preliminar e detalhadas as oitivas que seriam realizadas junto aos órgãos do Governo do Estado do Paraná, ao Ministério dos Transportes, Portos e Aviação Civil e ao Sindicato dos Engenheiros do Estado do Paraná - Senge/PR (peça 127) . As análises dos documentos das oitivas se encontram acostadas nas peças 282 e 284 (índice dos documentos nas peças 251 a 253) . Abaixo consta a lista da documentação das respostas que serviu para a análise:
Ministério dos Transportes, Portos e Aviação Civil: peças 246 a 250;
Agência Reguladora do Paraná - Agepar: peças 150 a 198;
Secretaria de Estado de Infraestrutura e Logística - SEIL do Governo do Estado do Paraná, órgão ao qual está vinculado o Departamento de Estradas de Rodagem - DER/PR: peças 204 a 205, reagrupadas nas peças 209 a 245 para melhor compreensão;
Sindicato dos Engenheiros do Estado do Paraná - peça 266 
Na mesma análise das oitivas ainda foram propostas diligência ao Governo do Estado do Paraná sobre garantias contratuais e audiência de servidores do Dnit (peça 284) . Os documentos das seis concessionárias foram apresentados, se encontram nas peças 308/409, sendo que nas peças 379/409 constam especificamente as apólices de garantia de cumprimento dos contratos.  
Adiante no item 'I-3.a' são analisadas as razões de justificativa de servidores do Ministério dos Transportes.
I - QUESTÕES INICIAIS DO PROCESSO - PRORROGAÇÃO:
Questão 1: 5º TA aos convênios de delegação - possibilidade de prorrogação
 (peça 282, p. 1-4, item a.1) 
A questão do 5º Termo Aditivo dos convênios de delegação se encontra sanada no aspecto das responsabilidades do Ministério dos Transportes e ANTT. Os acórdãos 1.422 e 1.966/2017 - Plenário, da relatoria do ministro Augusto Nardes, delimitaram as responsabilidades do Ministério dos Transportes e Aviação Civil e da Agência Nacional de Transportes Terrestres (ANTT) , rejeitando a alteração que determinava que o Ministério apenas deveria 'tomar ciência' dos atos do Governo do Estado do Paraná. Foi assinado prazo para que o Ministério: 
... passe a exercer a supervisão, a coordenação e o controle sobre os contratos de concessão de rodovias federais administrados pelo Estado do Paraná por força dos Convênios n. 2, 3, 4, 5, 6 e 7, todos de 1996, por meio da análise e manifestação formal sobre o conteúdo e o impacto de eventuais minutas de alterações nas avenças que lhe sejam submetidas pelo delegatário, entre outras providências, em atenção à necessária observância dos deveres da União inerentes à sua condição de titular dos bens públicos em questão, ao disposto no art. 10, § 1º, c/c os §§ 2º, 5º e 6º do Decreto-Lei 200/1967 e aos princípios da legalidade estrita e da indisponibilidade do interesse público; (grifei) 
Quanto à cláusula para prorrogação incluída no convênio, foi verificado no processo administrativo do Ministério dos Transportes que a iniciativa foi da Consultoria Jurídica do Ministério - Conjur/MT, apesar de não haver solicitação para opinar a respeito (Nota n. 884/2014, de 6/10/2014) . O texto do Relatório do Auditor do Acórdão 1422/2017-TCU-Plenário conclui: 'Essa iniciativa da Conjur/MT surpreende haja vista que o parecer acostado aos autos foi escrito para apresentar o posicionamento daquela Consultoria Jurídica a respeito das minutas de termos aditivos aos convênios de delegação propostas pelo Departamento de Concessões do MT'. 
Nos acórdãos mencionados não foi proposto encaminhamento no sentido de anulação da cláusula de prorrogação dos convênios, o que seria desejável tendo em vista a existência de um vício de origem, qual seja, a inclusão sem motivação técnica ou de interesse público justificado. Todavia, é necessário deixar claro que a prorrogação dos convênios não implica necessariamente em prorrogação dos contratos de concessão vigentes.
Todavia, como já mencionado, a prorrogação dos contratos de concessão no Estado do Paraná é hipótese pouco provável no momento, tendo em vista o atual contexto social e político do Estado do Paraná em 2018 que praticamente inviabilizou esse tipo de acordo, inclusive devido à prisão de vários agentes público e políticos na 48ª Operação Lava Jato (peças 430-431) .
Estes fatos indicam que o modelo vigente no Estado do Paraná não traz benefícios aos usuários e por isso os contratos não devem ser prorrogados. Além disso, deve-se recordar que os contratos firmados em 1997 não permitem a prorrogação e as concessionárias fizeram sua proposta de preço à época com esta premissa. 
No aspecto legal este Tribunal vem firmando posição acerca da proibição de prorrogação de contratos de concessão de rodovias. Em caso concreto, o assunto foi tratado no Acórdão 738/2017-TCU-Plenário, de 12/4/2017, da relatoria do ministro Walton Alencar Rodrigues, que determinou à Agência Nacional de Transportes Terrestres (ANTT) que:
9.3.4. abstenha-se de prorrogar concessões de serviços públicos, ainda que em razão de reequilíbrio-econômico financeiro, sem expressa autorização no instrumento convocatório e no contrato de concessão original, em cumprimento ao disposto nos arts. 3º, 41, 55, XI, e 57, I, da Lei 8.666/1993, e 14 da Lei 8.987/1995;
Questão 2: Portaria 186/2015 do Ministério dos Transportes - estudos para prorrogação:
 (peça 282, p. 4-6, item a.2) 
Outro documento que foi considerado para instauração da presente representação foi a Portaria nº 186 do Ministério dos Transportes, de 30/07/2015 com vigência de 12 meses, que designou o Secretário de Gestão dos Programas de Transportes 'para auxiliar os trabalhos de coordenação de avaliação do pleito de prorrogação dos prazos dos Convênios de Delegação da Administração de Rodovias e Exploração de Trechos de Rodovia Federal no Estado do Paraná' (peça 127, p. 3) .
Com base nesta portaria, o Secretário de Gestão dos Programas de Transportes, Sr. Luciano de Souza Castro, passou a visitar o Estado do Paraná e, principalmente fazer reuniões informais com as concessionárias e o Governo do Estado. As declarações aos jornais na época davam a entender que havia estudos técnicos e uma negociação em curso para prorrogação, inclusive dando como certa a prorrogação dos contratos com algumas concessionárias. 
Diante das notícias, chamou atenção o fato de o representante do Ministério interagir diretamente com as empresas, quando é de conhecimento de todos que as rodovias foram delegadas ao Estado do Paraná e os contratos foram assinados pelo Governador à época. O convênio deixou claro que caberia ao Ministério a fiscalização dos atos relativos ao convênio, jamais uma negociação direta com as concessionárias e muito menos sem licitação.
Diante da informalidade e da falta de transparência dessas negociações foram solicitados os estudos técnicos existentes no Ministério a esse respeito. Em resposta, apenas foram indicados os números de seis processos que estariam tratando do assunto e foi alegado que a questão estaria 'judicializada' (peça 246, p. 9) . É provável que não houve estudo algum sobre a prorrogação.
A ausência de estudos também ficou implícita pelas atitudes dos representantes do DER/PR que entraram com recurso junto ao TRF 4ª Região com objetivo de não apresentar os mesmos documentos ao Juiz Federal da 1ª Vara Federal de Jacarezinho/PR em 2016 (peça 273, p. 17-19, e relato na peça 282, p. 5-6) . 
O Sr. Luciano de Souza Castro, Secretário de Gestão dos Programas de Transportes, e o Sr. Marcos Pessoa, Gerente de Concessões do Ministério, foram mencionados no acordo de colaboração do ex-diretor do DER/PR, Sr. Nelson Leal Júnior, com o Ministério Público Federal em 2017 (peça 429, p. 15, documento público, integrante de Decisão Judicial na AÇÃO CIVIL PÚBLICA Nº 5010042-54.2018.4.04.7013/PR) :
QUE no ano de 2016 o COLABORADOR foi, em conjunto com JOSÉ RICHA FILHO, para uma reunião no Ministério dos Transporte; QUE a reunião foi marcada pelo próprio Ministério; QUE a reunião foi realizada com LUCIANO CASTRO, coordenador de concessões e com MARCOS PESSOA, gerente de concessões; QUE no encontro o Ministério dos Transportes foi solicitado ao colaborador que desse andamento aos estudos para prorrogações; QUE, além disso, MARCOS disse para o COLABORADOR e para JOSÉ RICHA FILHO que o Ministério do Transporte queria participar em conjunto com o DER das 'conversas com as concessionárias'; QUE, diante da incompreensão do COLABORADOR, MARCOS disse que queriam participar junto do 'acerto' que tinham com as concessionárias; QUE ficou claro para o COLABORADOR que o pedido era no sentido de entrar em eventual esquema de pagamento de propina existente entre o DER e as concessionárias; QUE, como na época a arrecadação feita por ALDAIR PETRY já tinha acabado, o COLABORADOR disse a MARCOS e LUCIANO que não existia esquema de arrecadação indevida no DER junto às concessionárias; QUE o COLABORADOR disse ainda na reunião que MARCOS e LUCIANO deveriam então conversar diretamente com as concessionárias sobre o tema; QUE nesse contexto a conversa foi encerrada em um clima de desgosto por parte dos representantes do Ministério dos Transportes; QUE o COLABORADOR sabe que, tempos mais tarde, houve uma reunião das concessionárias com o Ministério dos Transporte; QUE o COLABORADOR não sabe informar, no entanto, se houve algum acerto ilícito entre os mesmos em tal reunião; QUE ouviu de CAMILO da VIAPAR que na reunião com as concessionárias LUCIANO CASTRO e MARCOS SALOMÃO pediram que, para viabilizar a prorrogação, os projetos deveriam estar de acordo com um padrão do Ministério dos Transportes e indicou uma empresa de Brasília para fazer esta adequação; QUE CAMILO procurou a empresa que cobrou um valor muito alto pelo projeto, que acabou não sendo feito. (grifos meus) 
De qualquer forma, no âmbito administrativo a Portaria 186/2015 perdeu validade e, como já foi dito, a atual conjuntura tem pouco espaço para a discussão sobre prorrogação dos contratos de concessões rodoviárias no Paraná e o TCU e outras instâncias poderão atuar oportunamente.  
Questão 3: Representação do Senge/PR - omissão do Ministério dos Transportes:
 (peça 127, p. 9-11, e peça 282, p. 6-9 e 36-40, itens a.3 e b.16) 
O terceiro ponto inicial trazido aos autos foi uma representação do Sindicato dos Engenheiros no Estado do Paraná - Senge/PR. O Senge/PR é o representante dos usuários na Comissão Tripartite governo/usuário/concessionárias instituída no Estado do Paraná em 2012 para fiscalizar as rodovias pedagiadas.
O Sindicato dos Engenheiros no Estado do Paraná - Senge/PR representou junto a esta Secex, em virtude de não ter havido atendimento a documento protocolado junto ao Ministério dos Transportes denunciando que o Governo do Estado do Paraná não estaria atuando adequadamente no gerenciamento dos contratos de concessão. Foi relatado ao Ministério que havia omissão na fiscalização do Governo do Estado do Paraná por meio de suas entidades habilitadas para isso, o Departamento de Estradas de Rodagem - DER/PR e a Agência Reguladora do Paraná - Agepar, além de obstáculos criados para acesso aos documentos e a uma fiscalização efetiva. 
Em síntese, na denúncia informou-se que:
- a comissão que deveria fiscalizar a concessão - com a participação do usuário - levou 14 anos para ser criada formalmente; 
- a comissão levou mais 2 anos para ser nomeada e iniciar formalmente o seu trabalho, ou seja, 16 anos; 
- de 2012 a 2014, nenhuma resposta formal foi dada às observações e recomendação que o Senge/PR realizou na condição de representante dos usuários, ou seja,18 anos;
- as suas ações realizadas para concretizar a fiscalização não encontraram ressonância por parte da administração pública que não prestaram as informações necessárias para uma correta fiscalização do serviço público; 
- procedimentos de fiscalização impróprios para a verificação quantitativa ou qualitativa dos compromissos assumidos pelas concessionárias;
- ausência de informações sistematizadas sobre os atuais estágios de execução dos Contratos de Concessão dos Lotes;
- a Instrução Normativa nº 1 - SEIL/PR, DE 5/7/2012, em seu item 6.1.1, proíbe qualquer processo de fiscalização exercida isoladamente por qualquer de seus membros;
- foi realizada somente inspeção visual do interior de um ônibus em movimento com velocidade média de 80,00 km/h, na forma orientada pelos organizadores das viagens de inspeção aos trechos rodoviários dos seis lotes de concessão;
- o modelo de fiscalização definido no item 7.4.2 da Instrução Normativa nº 1 torna o processo de fiscalização totalmente subjetivo e baseado em impressões, o que é incompatível com as obrigações fiscalizadoras da Comissão Tripartite sobre os contratos. O modelo atribui notas aos serviços prestados pelas concessionárias, na seguinte forma: não atende à expectativa = 1; atende com muitas restrições = 2; atende com poucas restrições = 3; atende a expectativa = 4;
- as manifestações fundamentadas em expectativas pessoais dos Conselheiros não podem sequer ser consideradas como pesquisa de opinião, já que o conjunto dos membros da Comissão Tripartite não representa estatisticamente uma amostra significativa dos usuários das rodovias concessionadas; 
- a Instrução Normativa nº 1 exclui qualquer possibilidade da avaliação sobre a modicidade tarifária dos contratos de concessão;
- a Instrução Normativa nº 1 também estabelece em seu item 7.6 que as Concessionárias e o DER-PR devem fornecer todos os dados e relatórios solicitados pela Comissão, objetivando o bom desempenho dos trabalhos. Tais determinações não foram observadas pelo Estado do Paraná;
- a comissão produziu apenas um relatório em 2012/2013, apesar de haver previsão em norma de inspeções trimestrais;
- o relatório não foi assinado pelos representantes dos usuários.
Segundo o Senge/PR, o Ministério dos Transportes ignorou a denúncia protocolada. Por isso foi promovida a oitiva do Ministério neste processo. 
Em resposta à oitiva, os representantes do Ministério dos Transportes assim se pronunciaram acerca da denúncia recebida:
...a representação do Estado do Paraná foi recebida na SFAT em 22/05/2014, na sequência foi feita uma reunião com o Sindicato dos Engenheiros do Estado do Paraná-SENGE/PR, em que foi explicado que o Ministério Público do Paraná abriu ações que tratam também de questões que envolvem as concessões das rodovias delegadas do Estado Paraná e que o MT já estava, na ocasião, respondendo a todos os questionamentos levantados (Inquérito Civil nº  1.25.013.000038/2014-12 e Ação nº 5003931-93.2014.404.7013) . Em 28/8/2015, o documento foi enviado, a pedido, para a SEGES (Secretaria de Gestão dos Programas de Transportes - Ministério dos Transportes) .
Devido à falta de clareza da resposta do Ministério, foi solicitada nova manifestação do Sindicato dos Engenheiros no Estado do Paraná -  Senge/PR, que afirmou categoricamente: 
A resposta do Ministério dos Transportes deve ser refutada neste ponto e apenas reforça os argumentos apresentados pelo Senge/PR na representação, conforme se verá nos quatro pontos a seguir.
Em primeiro, deve-se fazer uma correção: o Senge/PR afirma que não ocorreu, mesmo informal, nenhuma reunião para tratar dos questionamentos formulados. O Senge/PR foi ao Ministério exatamente para entregar a denúncia (foi um ato formal de entrega da representação) , pois os pedidos anteriores formulados por escrito não haviam sido atendidos. O Ministério informou que iria analisar o documento da denúncia e responder formalmente, fato que nunca aconteceu.
Em segundo, porque não foi apresentado para o sindicato, que é membro da Comissão Tripartite, nenhum estudo sistematizado e organizado sobre as estradas concedidas no Paraná sob o ponto de vista da União, que é responsável pela guarda do seu próprio patrimônio. O Senge/PR nunca recebeu nenhum documento formal do Ministério dos Transportes respondendo os ofícios protocolados pela entidade e que auxiliassem, de igual forma, na fiscalização da concessão ou desse retorno da denúncia realizada.
Em terceiro, o Senge/PR nunca soube, teve acesso ou recebeu formalmente nenhuma resposta elaborada pelo Ministério dos Transportes para o Ministério Público do Estado, referente ao Inquérito Civil nº 1.25.013.000038/2014-12 e Ação nº 5003931-93.2014.404.7013.
Em quarto, as ausências de respostas para o Senge/PR e a manifestação aos questionamentos do Ministério Público do Paraná permitem inferir que o Ministério dos Transportes não tinha controle dos contratos e convênios de delegação das estradas. Caso o Ministério dos Transportes tivesse controle, o órgão já teria ciência e se manifestado sobre os problemas da delegação depois de uma década da assinatura dos convênios e da denúncia apresentada pelo Senge/PR. (grifou-se) 
A denúncia foi protocolada em 22/5/2014 e na resposta à oitiva consta simplesmente que em 28/8/2015 o documento foi enviado para a SEGES/MT. Os convênios previram obrigações para o Dnit e o Ministério (exemplo: peça 6, p. 5-6) : 
CLÁUSULA QUARTA
DAS OBRIGAÇÕES
 (...) 
4. Incumbe ao DNER, na qualidade de INTERVENIENTE DO DELEGANTE:
I. acompanhar, fiscalizar e coordenar a execução deste Convênio;
 (...) 
VI. apresentar, periodicamente, ao Ministério dos Transportes, relatório das atividades de fiscalização da execução deste Convênio, instruído com elementos demonstrativos dos fatos, de forma a manter atualizado o acompanhamento do desenvolvimento da atividade pelo DELEGATÁRIO, objetivando resguardar o interesse público e assegurar o cumprimento das metas propostas
Na resposta à oitiva, os representantes do Ministério também mencionaram ações judiciais que comprovariam que estavam agindo na fiscalização dos convênios. Mas estas ações do Judiciário nada têm a ver com a denúncia. Em contraposição ao que foi afirmado, tem-se as seguintes observações acerca dos documentos judiciais mencionados:
- a Ação Civil Pública nº 5003931-93.2014.404.7013 foi autuada em 20/10/2014 e a AGU só foi intimada em 22/10/2014, portanto, cinco meses após o recebimento da denúncia por parte do Ministério, e por isso não pode ser invocada como causa de não atendimento à denúncia protocolada (peça 276, p. 22) .  (grifou-se) 
- a Ação trata de assunto diverso dos fatos relatados pelo Senge/PR e é específica: pedido de concessão da tutela inibitória para impedir o aumento do degrau tarifário de 4,51% a incidir a partir de 1º de dezembro de 2014  (peça 276, p. 1 e 20-21) .  O assunto diz respeito exclusivamente ao Termo Aditivo 272/2014 firmado entre o Governo do Paraná e a concessionária Econorte (vide item 'K.1' do relatório inicial, peça 127, p. 23) e o degrau tarifário acertado posteriormente foi ainda maior: 8,248%;
- o outro documento, Inquérito Civil nº  1.25.013.000038/2014-12, também não diz respeito à fiscalização de contratos de concessão. Trata-se de procedimento da Procuradoria da República no Município de Jacarezinho-PR na área de atuação da concessionária Econorte (peça 276, p. 30) .  
Diante da falta de respostas claras quanto à fiscalização dos convênios, foi proposta a audiência dos servidores públicos da Secretaria de Fomento para Ações de Transportes -SFAT do Ministério dos Transportes (peça 284, p. 26) . 
Quanto ao conteúdo da denúncia do Sindicato do Engenheiros, propõe-se que seja promovida ciência a respeito ao Departamento de Estradas de Rodagem do Paraná - DER, representante do Governo do Estado nos Convênios de Delegação de Rodovias Federais n. 2, 3, 4, 5, 6 e 7, firmados com a União em 1996, lembrando que devem ser fornecidos, de forma tempestiva e sem restrições, toda documentação dos Contratos de Concessão 071, 072, 073, 074, 075 e 076/97 aos agentes públicos habilitados para fiscalização e aos membros da Comissão Tripartite Governo/Usuários/Concessionárias, de acordo com a Cláusula Terceira dos Convênios, § 2º, com a Lei 8.987/95, arts. 3º, 7º, inciso II, 29, inciso VII e XII, 31, inciso III, e com a Lei 12.527/2011. 
Questão 3.a: análise das audiências dos servidores do Ministério dos Transportes: 
A audiência de três servidores públicos da Secretaria de Fomento para Ações de Transportes -SFAT do Ministério dos Transportes foi proposta em face de responderem de forma não clara a questionamentos do Sindicato dos Engenheiros do Paraná - Senge/PR e deste Tribunal em relação à fiscalização dos convênios de delegação de rodovias federais ao Estado do Paraná e em relação à possível omissão no procedimento de fiscalização. 
O Sindicato dos Engenheiros no Estado do Paraná - Senge/PR, representante dos usuários na Comissão Tripartite governo/usuário/concessionárias instituída no Estado do Paraná em 2012 para fiscalizar as rodovias pedagiadas, representou junto a esta Secex, em 11/09/2015, em virtude de não ter havido atendimento a documento protocolado junto ao Ministério dos Transportes denunciando que o Governo do Estado do Paraná não estaria atuando adequadamente no gerenciamento dos contratos de concessão (peça 39) . 
Havia sido relatado ao Ministério em 21/5/2014, e reiterado em 15/9/2015, que havia omissão na fiscalização do Governo do Estado do Paraná por meio de suas entidades habilitadas para isso, o Departamento de Estradas de Rodagem - DER/PR e a Agência Reguladora do Paraná - Agepar, além de obstáculos criados para acesso aos documentos e a uma fiscalização efetiva. Pedia providências do Ministério dos Transportes com base nos termos dos convênios de delegação das rodovias federais ao Paraná (peça 41) . 
A audiência foi realizada nos seguintes termos (peça 284, p. 26, ofícios nas peças 289-291) :
omissão ao não atender petição do Sindicato dos Engenheiros do Paraná - Senge/PR, representante dos usuários na Comissão Tripartite que fiscaliza os contratos de concessões rodoviárias no Paraná, no caso o Protocolo SICAP/GM/MT 2014/00030849, de 21/5/2014, que denunciou possíveis irregularidades cometidas pelo Governo do Estado do Paraná no gerenciamento e fiscalização das rodovias federais delegadas, agindo em desacordo com os termos dos convênios de delegação firmados em 1996, com a Constituição Federal, art. 5º, Incisos XXXIII e  XXXIV, alínea 'a', e com a Lei 9.784/99, art. 48 e 49;
produção e fornecimento de documento que não trouxe a verdade dos fatos para atender ofício do TCU, a Nota Informativa nº  2015/2016/CGMA/DECON/SFAT-MT, ao afirmar que o Ministério atendeu à demanda do Sindicato dos Engenheiros do Paraná - Senge/PR, datada de 21/5/2014, e ao informar números de processos judiciais que não tem a ver com a demanda em questão, além de que estes processos foram autuados em data futura à ocorrência do fato, infração prevista nos arts. 42 e 58, da Lei 8.443/92. 
As razões de justificativa foram apresentadas:
- Dino Antunes Dias Batista - Secretário de Fomento para Ações de Transportes - SFAT
  (itens 'a' e 'b' da audiência) = peças 413 a 415
- Fábio Luiz Lima de Freitas - Diretor 
  (somente item 'b' da audiência) = peças 411 e 418 
- Karênina Martins Teixeira Dian - Coordenadora Geral de Monitoramento e Avaliação do MT 
   (somente item 'b' da proposta de audiência) = peça 416
Para arrematar a análise, destaco que as razões de justificativa apresentadas para o item 'a' são idênticas para os três responsáveis, sendo que os documentos do Sr. Dino Antunes Dias Batista acrescentam as justificativas para o item 'b', 'omissão ao não atender petição do sindicato', para o qual apenas ele foi ouvido.  Por isso as suas razões de justificativa, peças 413 a 415, aproveitam a Fábio Luiz Lima de Freitas e à Karênina Martins Teixeira Dian, dadas as circunstâncias objetivas comuns, nos termos do art. 161 do Regimento Interno. 
Observo ainda que o documento na peça 413 foi incorporado ao presente processo fora de ordem sequencial. Por isso consta inserido também na peça 433. Portanto, serão referenciadas a peças 433, referente ao texto da defesa, e 414-415, referentes aos anexos apresentados.
Em síntese, pode-se resumir a defesa apresentada em duas partes: o relato dos principais acontecimentos relacionados ao requerimento do Senge/PR no âmbito do Ministério dos Transportes e a ênfase de que não houve omissão por parte dos servidores públicos diante das ocorrências apontadas na audiência (peça 433, p. 2-18) :
45.1.  	Quanto ao relato dos principais acontecimentos relacionados ao requerimento do Senge/PR no âmbito do Ministério dos Transportes (peça 433, p. §§ 10-25) :
'10. De acordo com as informações contidas no processo SICAP 2014/0003.0849, foi protocolada, em 21 de maio de 2014, Representação do Sindicato dos Engenheiros no Estado do Paraná - SENGE-PR, requerendo ações a serem praticadas pelo Ministério dos Transportes, como segue sintetizado:
 (A) instalar procedimento investigativo para confirmar as omissões, descontroles e desvios de finalidades: (B) suspender imediatamente os efeitos das concessões das rodovias federais para o Estado do Paraná: (C) assumir imediatamente o controle das rodovias: W) anular as concessões das rodovias federais feitas para o Estado do Paraná: (E) notificar o Estado do Paraná para que não realize nenhum ato com as concessionárias sem a anuência do órgão federal; (F) notificar o Estado do Paraná para que informe todos os atos realizados; (G) .recuperar os valores que foram apropriados ilicitamente com a outorga de concessão para prestação e exploração dos serviços de concessão das rodovias federais; (H) responsabilizar os agentes públicos e privados que deram causa a ilicitude na outorga de concessão.
11. Nessa mesma data, foi realizada reunião na SFAT, com o senhor Ulisses Kaniak, Diretor-Presidente da SENGE-PR, para que este pudesse apresentar o pleito e tratar da matéria, conforme Lista de Presença em anexo.
12. Em 22 de maio de 2014, o Gabinete do Ministro dos Transportes enviou o Requerimento acima citado à SFAT, por meio do Memorando, n° 621/2014/ASSAD/GM/MT, de 22 de maio de 2014.
13. A partir de então, a SFAT discutiu a matéria em diversas oportunidades, conforme explicitado no item 26 e seguintes desta Carta, merecendo especial menção a assinatura dos 5° termos aditivos aos Convênios, ocorrida em 17 de outubro de 2014. Tal ação foi realizada após ampla discussão sobre a situação dos Convênios de Delegação, com foco na avaliação do risco de assunção de passivos existentes entre Poder Concedente e Concessionários, caso houvesse a denúncia dos convênios.
14. Em 30 de julho de 2015, foi publicada no DOU n° 145, de 31 de julho de 2015, a Portaria n° 186, por meio da qual foi designado o Senhor Luciano de Souza Castro, à época Secretário da Secretaria de Gestão dos Programas de Transportes - SEGES/MT para 'auxiliar os trabalhos de coordenação de avaliação do pleito de prorrogação- dos prazos dos Convênios de Delegação da Administração de Rodovias e Exploração de Trechos de Rodovia Federal no Estado do Paraná'; cabendo à referida autoridade 'exercer a interlocução ente os órgãos, entidades e entes da federação que tiverem pertinência com os referidos Convênios de Delegação, devendo propor ao Ministro de Estado a solução adequada à matéria'', passando a SEGES a ser a área responsável para tratar os assuntos relacionados aos Convênios de Delegação do Estado do Paraná, em especial aqueles relacionados à avaliação do pleito de prorrogação do prazo desses Convênios, in verbis:
PORTARIA Nº 186, DE 30 DE JULHO DE 2015
	O MINISTRO DE ESTADO DOS TRANSPORTES, no uso da competência que lhe confere o art. 87, Parágrafo único, da Constituição Federal, resolve: 
	Art. 1º Designar LUCIANO DE SOUZA CASTRO, Secretário de Gestão dos Programas de Transportes, para auxiliar os trabalhos de coordenação de avaliação do pleito de prorrogação dos prazos dos Convênios de Delegação da Administração de Rodovias e Exploração de Trechos de Rodovia Federal no Estado do Paraná. 
	Art. 2º Caberá à referida autoridade exercer a interlocução entre os órgãos, entidades e entes da federação que tiverem pertinência com os referidos Convênios de Delegação, devendo propor ao Ministro de Estado a solução adequada à matéria. 
	Art. 3º A presente designação terá prazo de 12 meses, podendo, excepcionalmente, o designado solicitar prorrogação por igual período.
	Art. 4º Esta Portaria entra em vigor na data de sua publicação. 
ANTONIO CARLOS RODRIGUES
15. Assim, a partir da publicação dessa portaria, as tratativas relacionadas aos Convênios de Delegação, que anteriormente eram de responsabilidade da SFAT/MT, passaram, a ser tratadas pela SEGES/MT.
16. Nesse sentido, em 28 de agosto de 2015, toda a documentação relacionada ao SICAP 2014/0003.0849 foi encaminhada, a pedido, à SEGES, conforme extrato em anexo.
17. Em 15 de setembro de 2015, foi aberto novo processo SICAP 2015/0006:2416, por meio do qual o SENGE-PR veio reiterar ao MT as providências requeridas no processo SICAP 2014/0003.0849. Em 17 de setembro de 2015, por meio do Memorando nº 1224/2015/ASSAD/GM/MT, esse novo processo foi também encaminhado para análise e manifestação da área responsável pela matéria, a SEGES/MT.
18. Em 02 de junho de 2016, a SECEX-PR/TCU, por meio do Oficio 0595/2016-TCU/SECEX-PR, no âmbito do TC Processo 009.252/2016-9, levou ao conhecimento do Ministério dos Transportes, o Despacho do Relator Ministro João Augusto Ribeiro Nardes, o qual determinou a oitiva da Pasta, buscando, assim, o pronunciamento do senhor Secretário Executivo à época, no sentido de que:
'informe quais foram as providências adotadas em relação à representação apresentada pelo Sindicato dos Engenheiros no Estado do Paraná - Senge/PR. junto ao Ministério dos Transportes, recebida nesse Ministério em 21/5/2014, protocolo  SICAP/GM MT 2014 00030849 (Cópia da representação em anexo - peça 41 do processo) , na qual os representantes do Senge PR denunciavam várias irregularidades cometidas pelo Governo do Estado do Paraná no gerenciamento e fiscalização das rodovias federais delegadas'. (grifos nossos) 
19. Nessa perspectiva, para responder a demanda supracitada, foi gerado processo SEI n° 50000.Processo 105207/2016-13, no qual foi gerada a Nota Informativa n° 2015/2016/CGMA/DECON/SFAT-MT, da SFAT/MT, que trazia informações completas acerca dos itens de sua competência (itens 'a.1', 'a.2' e 'a.3') , conforme exposto no. item 3 do Oficio n° 2031/2016/AECI/GM-MT, de 01 de julho de 2016.
'3.Assim, as unidades técnicas responderam da seguinte forma:
em 29/06/2016 a SFAT encaminhou a Nota Informativa n° 2015/2016/CGMA/DECON/SFAT-MT contendo respostas aos itens 'ai', '.a.2' e 'a:3' do Oficio 0595/2016- TCU/SECEX-PR (Memorando n° 2085/2016/SFAT) ; 
em 01/07/2016 a SEGES apresentou esclarecimentos específicos sobre os itens 'b' e 'c' por meio da Nota Informativa n° 1/2016/SEGES-MT (Memorando n° 2050/2016/SEGES.'
20. Em relação ao item 'c', mesmo não sendo de sua competência, no intuito de contribuir com os esclarecimentos acerca da matéria, a SFAT/MT trouxe, no último parágrafo da referida Nota Informativa, a seguinte explanação:
'Com relação ao item c, a representação do Estado do Paraná foi recebida na SFAT em 22/05/2014, na sequencia foi feita uma reunião com o Sindicato dos Engenheiros do Estado do Paraná -SEGES/PR, em que foi explicado que o Ministério Público do Paraná abriu ações que tratam também de questões que envolvem as concessões das rodovias delegadas do Estado Paraná e que o MT já estava, na ocasião, respondendo a todos os questionamentos levantados (Inquérito Civil n° 1.25.013.000038/2014-12 e Ação n° 5003931- 93.2014.404.7013) . Em 28/08/2015, o documento foi enviado, a pedido, para SEGES.'  (grifos nossos) 
21. Após tratados os itens de competência da SFAT/MT, o processo SEI n° 50000.Processo 105207/2016-13 foi enviado à SEGES, Secretaria essa que, nos termos do disposto na Portaria n° 186, de 31 de julho de 2015, passou a ter competência para tratar da matéria.
22. A SEGES, por sua vez, apresentou esclarecimentos acerca do item 'b'. No entanto, em sua Nota Informativa n° 1/2016/SEGES-MT, de 30 de junho de 2016, deixou de responder ao item 'c' do Oficio da SECEX-PR/TCU, alegando que seria da SFAT a competência para tratar da matéria, in verbis:
Ao (À) Sr. (a) Assessor Especial de Controle Interno - AECI/MT (...) 
'item c) informe quais foram as providências adotadas em relação à representação apresentada pelo Sindicato dos Engenheiros no Estado do Paraná - Senge/PR, junto ao Ministério dos Transportes, recebida nesse Ministério em - 21/5/2014, protocolo S1CAP/GM/MT 2014/00030849 (cópia da representação em anexo - peça 41 do processo) , na qual os representantes do Senge/PR denunciavam várias irregularidades cometidas pelo Governo do Estado do Paraná no gerenciamento e fiscalização das rodovias federais delegadas? Considerando que a consulta trata do Gerenciamento e Fiscalização do Contrato, esse assunto deverá ser respondido pela SFAT/MT, que conduz a Operação.' (grifos nossos) 
23. Ora, o histórico da tramitação da documentação apresentada pela SENGE-PR demonstra que o assunto não vinha mais sendo conduzido pela SFAT. Infelizmente, a SEGES/MT indicou à Assessoria de Controle Externo do Ministério dos Transportes (AECI/MT) , e não à SFAT/MT, que o assunto não era de sua competência, sendo que já existia, no mesmo processo, manifestação diferente sobre a questão.
24. Saliente-se que, a partir daí a SFAT não teve mais qualquer participação nos autos do processo SEI n° 50000.Processo 105207/2016-13, desconhecendo, portanto, até o recebimento do Oficio 0407/2018-TCU/SECEX-PR, de 15/5/2018, a manifestação da SEGES.
25. Importante lembrar que ainda durante a Vigência da Portaria n° 186/2015 (prorrogada por meio da Portaria n° 266, de 20 de julho de 2016 - em anexo) , passou a vigorar o Decreto n° 9.000, de 8 de março de 2017, o qual extinguiu a SFAT e transferiu (agora por meio de Decreto) à SEGES as competências relacionadas a Convênios de Delegação, conforme o disposto no seu art. 28, VIII, 'd' e art. 32, VI.
45.2.  	Quanto à ênfase de que não houve omissão por parte dos servidores públicos diante das ocorrências apontadas na audiência (peça 433, p. §§ 26-78) :
 (...) 
28. A petição da SENGE-PR apresentava diversos requerimentos no sentido de que o Ministério dos Transportes praticasse as seguintes ações (em síntese) : (A) instalar procedimento investigativo para confirmar as omissões. descontroles e desvios de finalidades; (B) suspender imediatamente os efeitos das concessões das rodovias federais para o Estado do Paraná; (C) assumir imediatamente o controle das rodovias: (D) anular as concessões das rodovias federais feitas para o Estado do Paraná; (E) notificar o Estado do Paraná para que não realize nenhum ato com as concessionárias sem a anuência do órgão federal; (F) notificar o Estado do Paraná para que informe todos os atos realizados; (G) recuperar os valores que foram apropriados ilicitamente com a outorga de concessão para prestação e exploração dos serviços de concessão das rodovias federais: (H) responsabilizar os agentes públicos e privados que deram causa a ilicitude na outorga de concessão.
29. Vários dos apontamentos realizados pelo Sindicato foram discutidos no âmbito do MT, como por exemplo s, suspender, assumir ou anular as concessões das rodovias federais, como requerido pelo Sindicato  (itens B, C e D) , que foram inclusive levantadas na Nota Técnica n° 4/2016/ASSES - SFAT/SFAT, de 10 de novembro de 2016 (assinada pela SEGES/MT em conjunto com a SFAT/MT - itens 130 a 132) (em anexo) , como possibilidade de 'extinção' dos referidos Contratos. Essa extinção resultaria da denúncia dos Convênios e traria a avocação desses Contratos de Concessão para a União, o que poderia resultar em grandes prejuízos financeiros a este ente, haja vista os passivos dos desequilíbrios existentes nesses contratos.
30. Vale lembrar que a implementação dos requerimentos apresentados pelo Sindicato dependia de decisão do próprio Ministério, e não apenas da SFAT, especialmente por tratarem de matérias complexas e estruturantes da política pública setorial. A atuação do gestor foi no sentido de municiar o processo de informações e participar das discussões, não detendo competência e autonomia para implementar tais pleitos de forma independente.
31. Ademais, os requerimentos do SENGE-PR não eram totalmente passíveis de implementação, como por exemplo, o Sindicato solicitou que o Ministério recuperasse os valores apropriados 'ilicitamente' com a outorga de concessão e responsabilizasse os agentes públicos e privados que deram causa à ilicitude na outorga de concessão  (itens G e H) . No entanto, além de a diretriz do Ministério ser no sentido de se limitar ao controle do cumprimento dos objetivos dos Convênios de Delegação, a licitação pelo Estado do Paraná das rodovias delegadas, até onde se sabe, foi realizada com base na Lei n' 8.987/95, sendo, pois, eivada de licitude, até que se prove o contrário.
32. Os problemas levantados pelo Sindicato não foram, em hipótese alguma, tratados com descaso ou omissão. Ao contrário, as discussões relacionadas aos Convênios de Delegação, assinado; com o Estado do Paraná, eram cotidianas no âmbito do Ministério dos Transportes, especialmente no que se refere à possibilidade de prorrogação, acompanhamento e 'denúncia' desses Convênios e suas possíveis consequências nos Contratos.
33. Ademais, existiam diversos processos relacionados à matéria que já vinham sendo tratados, como pode se observar nos e-mails relacionados abaixo:
 (...) - (lista de 12 e-mail) 
34. Tendo em vista a delegação de competência efetivada pela publicação da Portaria n° 186, de 30 de julho de 2015, (DOU n° 145, de 31 de julho de 2015) , à SEGES, para 'exercer a interlocução ente os órgãos, entidades e entes da federação que tiverem pertinência com os referidos Convênios de Delegação, devendo propor ao Ministro de Estado a solução adequada à matéria', a SFAT deixou de conduzir os assuntos relacionados aos Convênios e Contratos do Paraná, passando o domínio e controle da matéria à SEGES.
35. Assim, a SFAT passou a atuar somente de forma subsidiária por conhecer parte do histórico do assunto. Tal fato, restou firmado na Nota Informativa n° 64/2016/DECON/SFAT/MT, de 07 de março de 2016, enviada ao TCU por meio do Oficio n° 169/2016-SE/MT, de 08 de março de 2016, (em anexo) , onde expôs que 'Com a publicação da Portaria MT n° 186, de 30 de julho de 2015, publicada no DOU do dia 31/07/15, os trabalhos de coordenação de avaliação do pleito de prorrogação dos prazos dos Convênios de Delegação da Administração de Rodovias e Exploração de Trechos de Rodovia Federal no Estado do Paraná cabem à Secretaria de Gestão dos Programas de Transportes (SEGES) deste Ministério'.
36. Saliente-se que os 'Convênios de Delegação do Paraná' eram um dos principais assuntos discutidos na SFAT até a publicação da Portaria n' 186, de 2015, em especial devido ao risco de assunção de passivos existentes entre Poder Concedente e Concessionários.
37. É perceptível, portanto, que, em todas as trocas de informações acima relacionadas, ocorridas anteriormente à publicação da Portaria n° 186/2015, houve participação ativa do justificante (como demonstram os e-mails em anexo) . Não há o que se falar, por conseguinte, em omissão pelo gestor no que se refere aos problemas apontados pelo Sindicato, muito menos no que se refere às diversas problemáticas que envolviam os Convênios de Delegação assinados entre a União e o Estado do Paraná. Muito pelo contrário, o gestor sempre se mostrou diligente e participativo nas tratativas sobre o assunto, como demonstrados na presente Carta.
a.1) Da 'atuação em desacordo com os convênios de delegação', Da 'atuação em desacordo com a Constituição Federal, art. 5°, XXXIII e XXXIV', e Da 'atuação em desacordo com o disposto na Lei n° 9.784, de 29 de janeiro de 1999, arts. 48 e 49':
38. No que se refere à apontada atuação em desacordo com os convênios de delegação, depreende-se dos itens 34 e 123 da Instrução Técnica da SECEX-PR/TCU, que essa 'ocorrência' estaria relacionada à falta de 'fiscalização' do Ministério no que se refere aos Contratos de Concessão assinados entre o Estado do Paraná e as concessionárias.
39. No entanto, a diretriz do Ministério era no sentido de que sua atuação se limitava ao controle do cumprimento dos objetivos dos Convênios de Delegação, não devendo atuar no âmbito dos Contratos de Concessão. Ou seja, a diretriz do Ministério era no sentido de que o delegatário possuía o conhecimento técnico necessário e a proximidade adequada com o sistema rodoviário para definir corretamente quais deveriam ser as obrigações a serem exigidas dos concessionários.
40. Assim, o Estado delegatário tem, perante a condução dos Contratos de Concessão, um adequado grau de independência, limitando-se o Ministério (tal qual representante da União) ao acompanhamento dos Convênios de Delegação. Tal diretriz restou explicitada na Nota Técnica n° 024/2014/DECON/SFAT/MT, de 29 de outubro de 2014, em anexo.
41. Nessa lógica, não era de competência da União fiscalizar os Contratos de Concessão em si, mas sim de verificar, o devido cumprimento dos Convênios de Delegação pelo Estado do Paraná, como restou posteriormente firmado na Nota Técnica n° 4/2016/ASSES - SFAT/SFAT, de 10 de novembro de 2016.
42. Em termos jurídicos, o Ministério dos Transportes entendia pela existência de duas relações jurídicas distintas entre a União, o Estado do Paraná e os Concessionários, no que se refere aos Convênios de Delegação e aos Contratos de Concessão.
43. A primeira relação jurídica seria estabelecida mediante um Convênio de Delegação, regido pela Lei n° 9.277/1996 com a transferência (temporária) da administração e exploração de trechos de rodovias da União para o Estado do Paraná, impondo-se, assim, limitações à competência da própria União.
44. A União detinha o papel de garantidor do interesse público, por meio da verificação do cumprimento das obrigações recíprocas assumidas e detalhadas no Convênio de Delegação, não podendo invadir a competência de Poder Concedente do Estado do Paraná na fiscalização dos contratos de concessões estaduais assinados com o concessionário.
45. Já a segunda relação jurídica entre o Estado do Paraná e os Concessionários prestadores de serviços públicos, restou firmada por meio de um Contrato de Concessão e seria regido pela Lei n° 8.987/1995, para a qual a rodovia foi objeto de licitação, outorga e adjudicação do vencedor do certame licitatório. Portanto, o Estado do Paraná encontra-se revestido da atribuição de Poder Concedente, por meio do Departamento de Estradas de Rodagem do Estado do Paraná - DER/PR, único responsável pelo fiel cumprimento do contrato de concessão estadual.
46. Nessa perspectiva, o Ministério dos Transportes tinha por verdade que seu papel seria o de verificar se o patrimônio rodoviário federal estaria em situação adequada e se o interesse público estria preservado, quer seja pelo acompanhamento dos relatórios trimestrais entregues pelo DER/PR, quer seja por vistorias realizadas.  
47. Tal diretriz encontrava respaldo na jurisprudência dessa Egrégia Corte de Contas, ... Acórdão n° 2.927/2011...
48. Em sentido semelhante foi prolatado o Acórdão n° 346/2012, ...
 (...) 
51. No que se refere à possibilidade de a União denunciar os Convênios de Delegação, o que parece ter sido indicado pelo próprio SENGE/PR nos itens B, C e D do Requerimento ('suspender, assumir ou anular as concessões das rodovias federais') (vide item 28 da presente Carta) , existia uma grande preocupação, por parte dos gestores do Ministério, em trazer possíveis prejuízos à União, especialmente no que se refere aos desequilíbrios contratuais gerados pelo Estado, uma vez que a União avocaria para si os Contratos de Concessão com todos os problemas a eles vinculados.
52. Na realidade, insere-se aqui a variável mais significativa de análise utilizada pelo Ministério dos Transportes em relação aos Convênios de Delegação com o Paraná: evitar a adoção de ações que aumentassem a exposição da União aos passivos existentes entre o Poder Concedente (o Estado do Paraná) e os Concessionários.
53. Esta questão já vinha sendo debatida desde a situação vivida com os Convênios de Delegação mantidos com o Estado do Rio Grande do Sul, que também tiveram problemas em sua execução, mas que conseguiram ser continuados até o termo final dos Contratos de Concessão (2013) .
54. O exemplo do Rio Grande do Sul foi interessante ao mostrar que a manutenção dos Convênios até o final dos Contratos de Concessão representou uma estratégia acertada, ao não transferir para a União as discussões de desequilíbrios contratuais gestados pelo delegatário. Nesse caso as rodovias retornaram para a administração federal, através do Departamento Nacional de Infraestrutura de Transportes - DNIT, após o término dos Contratos de Concessão, e não houve assunção dos passivos gerados pelo Estado.
 (...) 
56. A SENGE-PR apresentou requerimento de ações a serem praticadas pelo Ministério. A atuação deste gestor se deu de forma participante e contributiva nas discussões. No entanto, as decisões, nesse caso, se dão em âmbito de Ministério, por se tratar de definição de política pública.
57. Ademais, não se identificou, no primeiro Requerimento do SENGE-PR, protocolado ainda no período em que a matéria era tratada na SFAT/MT, qualquer pedido (do Sindicato) para que o Ministério o respondesse formalmente, mas tão somente a solicitação de ações a serem praticadas pelo MT. Tais pleitos, assim, foram devidamente enviados à área técnica responsável pela análise da matéria, a SEGES/MT.
58. No mesmo sentido, este justificante não teria infringido o inciso XXXIV, posto que o Sindicato, em momento algum, foi impedido de se manifestar por meio de petições em defesa de seus direitos ou contra ilegalidade ou abuso de poder ou mesmo impedido de obter certidões para defesa de seus direitos e esclarecimentos de situações de interesse particular. Muito pelo contrário, em 21/05/14, representante do SENGE-PR foi recebido em reunião com representantes da SFAT, por meio do qual restou discutida a matéria tratada no requerimento, conforme lista de presença em anexo.
 (...) 
63. Não se pode afirmar que o Ministério 'tem dificultado' o fornecimento de informações, como apontado pela SECEX-PR. A falta de clareza ou o desencontro de informações, caso tenha realmente ocorrido, foi um problema pontual, não podendo ser generalizado.
64. Por outro lado, deve-se levar em consideração que as informações apresentadas pelo gestor não restaram eivadas de qualquer má-fé, desleixo, omissão ou 'erro grosseiro'. 
65. Em verdade, este gestor atuou de forma correta, apresentando os dados que a SFAT entendia ter alguma relevância para a avaliação da Secretaria do Tribunal, especialmente nos itens que eram de sua competência (itens 'a.1', 'a.2' e 'a.3' do Oficio 0595/2016-TCU/SECEX-PR) .
 (...) 
67. Na referida reunião, o senhor Ulisses Kaniak, Diretor-Presidente da SENGE-PR, em 21/05/2014, apresentou o pleito e tratou da matéria, conforme Lista de Presença em anexo. Na ocasião, representantes do MT afirmaram que já eram de conhecimento da Pasta os problemas que vinham ocorrendo no Paraná (apontados no requerimento do Sindicato) , e que estavam sendo tratados em outros processos relacionados à matéria. No entanto, não foi citado nenhum processo especifico na referida reunião.
68. Tais números de processo somente foram referenciados na Nota ao TCU, onde, em verdade, objetivou-se expor alguns exemplos de processos que tinham questionamentos semelhantes àqueles apresentados pelo Sindicato, mas não que tivessem sido tratados na reunião com o Sindicato, como se deu a entender. Até mesmo porque os processos citados, de fato, foram autuados posteriormente à reunião realizada com o Sindicato. 
 (...) 
69. No que se refere aos números de processos judiciais que não teriam a ver com a demanda em questão, como apontado pela SECEX-PR, o objetivo era relatar que os processos referenciados na Nota ENVOLVIAM os Convênios/Concessões do Paraná e não necessariamente que tinham o mesmo objeto trazido pelo SENGE-PR. Até mesmo porque no pleito do Sindicato, foram apontados diversos problemas nos Contratos de Concessão do Estado do Paraná e, adicionalmente, foram requeridas variadas ações a serem tomadas pelo Ministério, não tratando especificamente de um único assunto.
70. Torna-se importante esclarecer que não se tratam de ações com objetos isolados, mas sim de ações que vêm demonstrando que as concessões rodoviárias do Estado do Paraná encontram-se com vários problemas.
71. Em verdade, o pleito do Sindicato é mais amplo do que os objetos de análise daqueles processos relacionados na Nota Informativa 2015/2016/C GMA/DEC ON/SFAT-MT.
72. Saliente-se que os números de processos foram citados na nota ao TCU somente à título de exemplo, posto que no âmbito do Ministério, poderiam ser citados diversos outros processos, alguns instaurados, inclusive, antes mesmo do pleito do SENGE-PR, mas que todos possuem relevância para a discussão acerca dos Convênios do Paraná, dentre eles: 
 (...) (lista de processos) 
73. Tal lista, por oportuno, demonstra quão complexa e diversificada é a matéria Convênios/Concessões do Estado do Paraná.
Análise das razões de justificativa:
As justificativas apresentadas, corroboradas com os documentos anexados, devem ser acolhidas. 
Inicialmente deve-se recordar que os contratos de concessão de rodovias federais, administrados pelo Governo do Paraná são resultado de prévia delegação de vários trechos de rodovias federais ao Estado do Paraná para que, em conjunto com trechos de rodovias estaduais, as concedesse à iniciativa privada. Os convênios previram obrigações para o Dnit e o Ministério, de forma genérica (exemplo: peça 6, p. 5-6) : 
CLÁUSULA QUARTA
DAS OBRIGAÇÕES
 (...) 
4. Incumbe ao DNER, na qualidade de INTERVENIENTE DO DELEGANTE:
I. acompanhar, fiscalizar e coordenar a execução deste Convênio;
 (...) 
VI. apresentar, periodicamente, ao Ministério dos Transportes, relatório das atividades de fiscalização da execução deste Convênio, instruído com elementos demonstrativos dos fatos, de forma a manter atualizado o acompanhamento do desenvolvimento da atividade pelo DELEGATÁRIO, objetivando resguardar o interesse público e assegurar o cumprimento das metas propostas
Portanto, nesse  aspecto assiste razão aos responsáveis quando alegam que existem duas relações jurídicas distintas no modelo existente no Estado do Paraná: a primeira relação jurídica seria estabelecida mediante um Convênio de Delegação, regido pela Lei n° 9.277/1996 com a transferência (temporária) da administração e exploração de trechos de rodovias da União para o Estado do Paraná, impondo-se, assim, limitações à competência da própria União, e a segunda relação jurídica entre o Estado do Paraná e os Concessionários prestadores de serviços públicos, regida pela Lei n° 8.987/1995, para a qual a rodovia foi objeto de licitação, outorga e adjudicação do vencedor do certame licitatório. 
No entendimento dos responsáveis, sua atuação se restringiria estritamente aos termos dos convênios de delegação: 'acompanhar, fiscalizar e coordenar a execução', avaliar 'relatório das atividades de fiscalização da execução' e 'resguardar o interesse público'. Por isso sua preocupação principal seria evitar a adoção de ações que aumentassem a exposição da União aos passivos existentes entre o Poder Concedente (o Estado do Paraná) e os Concessionários.
Informaram que esta questão 'vinha sendo debatida desde a situação vivida com os Convênios de Delegação mantidos com o Estado do Rio Grande do Sul, que também tiveram problemas em sua execução, mas que conseguiram ser continuados até o termo final dos Contratos de Concessão, em 2013' e que 'a manutenção dos Convênios até o final dos Contratos de Concessão representou uma estratégia acertada, ao não transferir para a União as discussões de desequilíbrios contratuais gestados pelo delegatário'.
A denúncia e extinção dos convênios, encaminhamento que se mostrava potencialmente danosa para União, era uma das solicitações do requerimento do Sindicato dos Engenheiros do Paraná - Senge/PR. Outras também se mostravam fora da sua alçada por serem de responsabilidade do Ministério e a SFAT apenas subsidiava o Ministério de informações. Os requerimentos do SENGE-PR não eram totalmente passíveis de implementação, como por exemplo, o Sindicato solicitou que o Ministério recuperasse os valores apropriados 'ilicitamente' com a outorga de concessão e responsabilizasse os agentes públicos e privados que deram causa à ilicitude na outorga de concessão.
Segundo os responsáveis ouvidos, o tratamento da questão, enquanto se encontrava sob a responsabilidade da Secretaria de Fomento para Ações de Transportes - SFAT, pode ser demonstrado:
- pelos 12 e-mails trocados internamente no Ministério tratando do assunto (peça 433, p. 8-9) ,
- pelos 12 processos administrativos específicos que tratam dos convênios e das concessões no Paraná (peça 433, p. 15-17) ,
- pela lista de presença da reunião realizada com o representante do Senge/PR, no qual teriam sido tratado o assunto (peça 433, e peça 414, p. 72) .
No entanto, ao responderem à oitiva deste Tribunal em 1/7/2016, os representantes do Ministério dos Transportes haviam se pronunciado de forma pouca esclarecedora acerca da denúncia que haviam recebido do Senge/PR (peça 246, p. 7) :
...a representação do Estado do Paraná foi recebida na SFAT em 22/05/2014, na sequência foi feita uma reunião com o Sindicato dos Engenheiros do Estado do Paraná-SENGE/PR, em que foi explicado que o Ministério Público do Paraná abriu ações que tratam também de questões que envolvem as concessões das rodovias delegadas do Estado Paraná e que o MT já estava, na ocasião, respondendo a todos os questionamentos levantados (Inquérito Civil nº  1.25.013.000038/2014-12 e Ação nº 5003931-93.2014.404.7013) . Em 28/8/2015, o documento foi enviado, a pedido, para a SEGES (Secretaria de Gestão dos Programas de Transportes - Ministério dos Transportes) . 
Nesse sentido os responsáveis informam que desde a publicação da Portaria n° 186, em 30/7/2015, a Secretaria de Gestão dos Programas de Transportes - SEGES passou a 'exercer a interlocução ente os órgãos, entidades e entes da federação que tiverem pertinência com os referidos Convênios de Delegação, devendo propor ao Ministro de Estado a solução adequada à matéria', ou seja, passou a deter o domínio e controle da matéria. A SFAT deixou de conduzir os assuntos relacionados aos Convênios e Contratos do Paraná, passando a atuar somente de forma subsidiária por conhecer parte do histórico do assunto.
Além disso, informam, o ofício do TCU fez vários questionamentos que foram distribuídos internamente no Dnit, sob a coordenação da Auditoria Interna, para que cada área respondesse sobre o assunto de sua alçada.  A SFAT informou sobre suas ações anteriores à transferência das obrigações, antes da edição da Portaria n° 186, encaminhando a documentação à Auditoria Interna para consolidação. 
No entanto, a SEGES, responsável pelos convênios do Paraná, informou à Auditoria Interna que a SFAT deveria responder. A Auditoria Interna consolidou as informações que detinha naquele momento e remeteu ao Tribunal, sem que a SFAT tomasse conhecimento das afirmações da SEGES. O fato foi reforçado no seguinte sentido:
23. Ora, o histórico da tramitação da documentação apresentada pela SENGE-PR demonstra que o assunto não vinha mais sendo conduzido pela SFAT. Infelizmente, a SEGES/MT indicou à Assessoria de Controle Externo do Ministério dos Transportes (AECI/MT) , e não à SFAT/MT, que o assunto não era de sua competência, sendo que já existia, no mesmo processo, manifestação diferente sobre a questão.
24. Saliente-se que, a partir daí a SFAT não teve mais qualquer participação nos autos do processo SEI n° 50000.Processo 105207/2016-13, desconhecendo, portanto, até o recebimento do Oficio 0407/2018-TCU/SECEX-PR, de 15/5/2018, a manifestação da SEGES.
As razões de justificativa apresentadas pelos servidores da Secretaria de Fomento para Ações de Transportes - SFAT guardam consonância com os documentos que foram anexados (peça 433) . As informações desencontradas e não claras fornecidas ao Tribunal em 1/7/2016 (peça 246) não podem ser atribuídas aos servidores da SFAT ou entendidas como atitudes de má-fé ou omissão. Trata-se principalmente de falhas na transição de modelo organizacional quando da edição da Portaria 186/2015 que transferiu para a Secretaria de Gestão dos Programas de Transportes - SEGES os trabalhos de coordenação de avaliação do pleito de prorrogação dos prazos dos Convênios de Delegação da Administração de Rodovias no Estado do Paraná e todos os processos conexos.    
II - OUTROS FATOS RELEVANTES:
- Termos aditivos assinados desde 2014 - tarifas mais caras - exemplo: Econorte
 (peça 127, p. 22-26, e peça 282, p. 20-22, 23-32 e 51-52, itens b.10 e b.11, b.14 e c.9) 
Os fatos apresentados adiante visam promover um retrato mais fidedigno do histórico e da situação dos contratos em andamento a partir da análise de documentos obtidos por meio de oitiva junto a órgãos do Governo do Estado do Paraná e de informações disponíveis em fontes de acesso público. 
Deve-se acrescentar que desde fevereiro de 2018 o Ministério Público da União no Paraná também atua no caso na 'Operação Integração'. Foram feitas prisões de agentes públicos e da iniciativa privada e em fevereiro de 2019 foi aceita denúncia contra vários destes agentes, além de haver decisão que determina a identificação das obras não realizadas e sua conclusão até o final do contrato.
Os aditivos da Econorte firmados a partir de 2014 tiveram como premissa os estudos encomendados pelo Governo do Estado do Paraná à Fundação Instituto de Administração - FIA, CNPJ 44.315.919/0001-40, para avaliar os contratos até o ano de 2013 e qual deveria ser a solução para obter o equilíbrio econômico-financeiro até 2021, conforme determinou o Acórdão 346/2012-TCU-Plenário. Os resultados foram apresentados em formato final em 2014 apenas para os Lotes 1, 2 e 3 e identificaram saldos a favor dos usuários (peça 28, p. 471, 474 e 477) :  
Lote 1 - Econorte = redução de 7% na tarifa ou inclusão de R$ 120 milhões em obras,
Lote 2 - Viapar = redução de 14% na tarifa ou inclusão de R$ 120 milhões em obras,
Lote 3 - Ecocataratas = redução de 20% na tarifa ou redução de 7% mais R$ 80 milhões em obras.
De acordo com as informações que constam nesta instrução e documentos acostados, o Governo do Estado do Paraná optou por outro caminho: obras novas e aumento da tarifa, apesar da semelhança das premissas iniciais adotadas nas duas situações. O estudo da FIA mencionou quais demandas das concessionárias por 'perdas passadas' seriam atendidas no estudo, independente da discussão de sua legitimidade (peça 28, p. 203-204, faz parte do Relatório 7 da FIA, p. 197-223) .
Constava no site do DER que já foram formalizados termos aditivos semelhantes com cinco concessionárias (http://www.der.pr.gov.br/modules/conteudo/conteudo.php?conteudo=54 - acesso em 19/4/2018) . Apenas a Rodonorte não assinou. Os aditivos seguem a mesmas premissas: efetivar alterações no Programa de Exploração das Rodovias - PER que haviam sido ajustadas de forma informal, ceder novas obras e atender a todas as demandas das concessionárias a título de perdas de receitas ocorridas no passado. Estas demandas se encontravam judicializadas.
A concessionária Econorte assinou três termos aditivos adicionais: TA 272/2014, 5º TA/2017 e 6º TA/2018. A título de novas obras e recomposição da tarifa, foram definidos três degraus tarifários de 8,248%, 8,22% e 8,31% em dezembro de 2014, de 2015 e de 2016 no TA 272/2014, e mais um de 2,34% a partir de dezembro de 2018, no 5º TA (peça 278, p.19) . A partir de dezembro de 2017 até o final do período da concessão, em 2021, a tarifa estará 29,85% mais cara.
O 6º Termo Aditivo, de janeiro de 2018, traz novos benefícios para a concessionária, mas não há degrau tarifário. Neste caso foram retirados investimentos de 6,6 milhões (a preços iniciais de1997) . A preços atuais serão R$ 24 milhões em obras que não serão executadas. Por isso temos como resultado dos três aditivos um ganho potencial adicional de R$ 277 milhões para a empresa, apenas de receita sem contrapartida de serviços (peça 280) .
No caso do Termo Aditivo nº 272/2014 da Econorte, que seria o 4º Termo Aditivo ao Contrato nº 071/96 (peças 80-82) , as partes incorporaram ao PER os trechos adicionais de rodovias cedidos à empresa em 2002 que resultaram na implantação da praça de pedágio em Jacarezinho-PR: é dito que a extensão do trecho passa de 275,47 km para 340,77 km (peça 80, p. 2) . 
A pretensão foge à competência de um acordo entre as partes tendo em vista que o trecho foi cedido à empresa sem licitação e o assunto encontra-se na Justiça Federal desde 2006 na Ação Civil Pública 20067013002434-3 (peça 30 e 126) . Em outro caso semelhante, a entrega de um trecho de rodovia federal adicional para a concessionária Caminhos do Paraná que resultou na instalação de praça de pedágio no município da Lapa/PR, já há decisão em 1ª Instância no sentido da nulidade do ato e da punição dos responsáveis (http://www.gazetadopovo.com.br/vida-publica/pedagio-sem-licitacao-da-pena-de-3-anos-a-jaime-lerner-4b7mp10qdc1mgcytt4842ylhq - acesso em 19/4/2018) .
No mesmo acordo de 2014, o poder concedente permitiu alteração na manutenção do pavimento asfáltico com intervenções no pavimento a cada 4 (quatro) anos e não 8 (oito) como era anteriormente (peça 80, p. 24) . Tratou-se da tentativa de regularização de um 'acordo secreto' anterior, já denunciado pela Procuradoria da República em Jacarezinho. Em depoimento aos Procuradores da República, em 17/12/2013, os servidores do DER/PR confirmaram que esta restauração por etapas é feita para que as restaurações ocorram com mais frequência, quatro anos e não oito, mas com menos durabilidade nos lotes 1 e 4 (peça 35, p. 18-19) . Isto resulta em aumento de tarifa.
Também foram incluídas no PER obras extras que a empresa já havia executado sem um documento que a autorizasse. Não se tem certeza de que tais obras foram executadas. Por isso foram incorporados cerca de R$ 18 milhões, a preços iniciais janeiro/1997, a título de obras à planilha do fluxo de caixa do PER. A Triunfo Participações e Investimentos SA, controladora da Econorte, informou seus acionistas em forma de 'Fato Relevante' e posteriormente publicou o seguinte nas notas explicativas de seu Relatório da Administração 2014: 
Econorte - 4º Aditivo ao contrato de concessão. Em 17 de dezembro de 2014, a Econorte assinou junto ao Departamento de Estradas de Rodagem do Paraná (DER/PR) o 4º Termo Aditivo ao Contrato de Concessão, que restabelece equilíbrio econômico-financeiro, extinguindo os passivos contratuais existentes desde 2002 (data do último aditivo contratual) , além de formalizar a inclusão de investimentos já realizados, no valor de aproximadamente R$ 61 milhões. O Termo Aditivo foi homologado pela Agência Reguladora de Serviços Públicos Delegados de Infraestrutura do Paraná - AGEPAR, e foi publicada, em 17 de dezembro de 2014, a Portaria nº  338/2014 do DER/PR autorizando o incremento tarifário de 8,248%, a ser aplicado a partir da 00 (zero) hora do dia 19 de dezembro de 2014. (grifou-se) 
 (...) 
O prazo de concessão da Econorte será o necessário ao cumprimento de todas as obrigações decorrentes do Contrato de Concessão celebrado com o DER/PR, previsto seu término no ano 2021. Conforme o PER, atualizado em 31 de dezembro de 2014, estão previstos investimentos no montante de R$ 424.271.000,00. O cronograma de investimentos na rodovia prevê desembolsos conforme segue: 
Ano       		Valor (R$) 
2015    		=   17.474.000,00 
2016   		 =   20.426.000,00 
2017    		=   32.894.000,00 
2018    		=   38.657.000,00 
Após 2019 	= 314.820.000,00 
Verifica-se também que neste 'acordo amigável' 74% dos investimentos deverão ser realizados apenas nos últimos 30 meses da concessão (janeiro de 2019 a junho de 2021) .  
Ao verificar-se as planilhas oficiais do aditivo firmado, que estão a preços iniciais de 1995, verifica-se que o cronograma real até 2021 ficou da seguinte forma:
Ano       		Valor  aPI  (R$)                 Valor presente em 2014 (R$) 
2015    		=     5.165,71 		=    17.535.676,68
2016   		=     6.038,68 		=    20.499.100,04
2017    		=     9.557,72 		=    32.444.968,17
2018    		=   11.596,81 		=    39.366.909,51 
2019 		=     8.011,54 		=    27.196.244,93
2020 		=     5.271,26 		=    17.894.015,08   
2021		=   79.341,15 		=  269.334.085,58  ( 63,5%) 
O quadro real demonstra que foram postergados 63,5% dos investimentos para o último ano da concessão. Dependendo do tipo de obras, trata-se de um cronograma impossível de ser executado. O cronograma foi modificado em janeiro de 2018, com o 6º TA distribuindo os investimentos nos três últimos anos, o que apenas confirma que as planilhas não são elaboradas de forma técnica e justa. Ainda assim é um cronograma de difícil execução.
Outro fato que chama atenção na formalização do TA 272/2014 são as datas dos eventos. Segundo os documentos apresentados, a empresa e o Governador do Estado assinaram o termo aditivo em 18/11/2014 (peça 80, p. 17, e peça 82, p. 25) e somente em 27/11/2014 a agência reguladora Agepar tomou conhecimento dos termos firmados. Mediante 10 (dez) despachos no mesmo dia, homologou o acordo já assinado, sendo que o Procurador Jurídico do Estado emitiu seu parecer apenas em 20/11/2014, também depois da assinatura (peça 82, p. 5-24) .
Os termos dos acordos, conforme resumo na peça 280, p. 3-4, indicam que todas a demandas financeiras da concessionária foram atendidas administrativamente, com exceção daquelas realmente impossíveis ou escandalosas: indenizações por evasão das praças e invasões de terceiros, por exemplo. Tais divergências se encontravam em discussão no âmbito judicial.
No acordo sequer foram compensadas em favor dos usuários as vantagens que as concessionárias já obtiveram com os aditivos anteriores: o modelo de preços atualizados para execução de obras que eliminou o risco de construção, que contratualmente era das concessionárias, e a inexistência de transferência aos usuários dos ganhos com eficiência, conforme já comentado no item I.2.6 deste relatório. Este ganho já é das concessionárias.
Os acordos feitos foram contrários às conclusões do Relatório da Fundação Instituto de Administração - FIA que indicava redução de tarifa ou mais obras, ou seja, saldo a favor dos usuários. O estudo da Fundação Instituto de Administração - FIA também fez comentários sobre a ausência de ganhos com eficiência nestes contratos.  O estudo foi encomendado à FIA, por cerca de R$ 3 milhões e teoricamente para atender à determinação do Acórdão 346/2012-TCU-Plenário - TCU, da relatoria do ministro José Múcio Monteiro, justamente para fazer o encontro das contas dos contratos de concessão. 
O relatório da FIA endossa o raciocínio anterior de falta de ganhos com eficiência, com um agravante: o reajuste anual das tarifas é calculado por fórmulas paramétricas, em uma cesta de índices pesando a variação de diversos custos. Trata-se de um modelo adotado nas primeiras privatizações, de 1995 a 1998, mas que traz inconvenientes (peça 228, p. 353) :
Fundamentalmente, a fórmula paramétrica não gera incentivos para o aumento de eficiência na gestão dos custos. Como eventuais incrementos de custo serão atualizados por uma tarifa mais elevada, os incentivos para o aprimoramento tecnológico e de inovação são limitados.
Além do mais, é possível que a fórmula paramétrica gere incentivos perversos. Considere, por exemplo, o caso em que os pesos dos itens de custo que compõem a fórmula paramétrica estejam incorretos devido a uma aferição imperfeita dos custos. Neste caso, haveria incentivos para o empresário negociar preços de insumos mais altos dos produtos cujos pesos estariam sobre dimensionados.
No caso do aditivo firmado, o documento técnico que dá respaldo ao TA 272/2014 foi assinado por Maurício Luiz de Oliveira Franco, da Coordenadoria de Concessão e Pedágios, e Gilberto Pereira Loyola, Diretor de Operações (peça 229, p. 14-48) . Independente da discussão da legalidade de cada item aceito pelo Governo do Paraná, não há como identificar se os valores demonstrados naquele documento têm alguma fundamentação técnica ou jurídica. Foi o único documento apresentado pelo DER neste processo e parece ser o único que respaldou o aditivo.
Os acordos com a Econorte foram alvo da 48ª fase da Operação Lava Jato em fevereiro de 2018, na qual foram presos o ex-diretor-geral do DER e o Presidente da concessionária Econorte. Neste caso, foram identificadas transferências irregulares de valores financeiros da concessionária para outras empresas e particulares, o que demonstra os abusos na formulação do acordo. 
A Procuradoria da República no Município de Jacarezinho também tinha outras ações na Justiça Federal, questionando o equilíbrio econômico-financeiro do contrato do Lote 1-Econorte, bem como contra a instalação da praça de pedágio adicional em Jacarezinho, como exemplo os processos 5000799-28.2014.4.04.7013, 5003229-50.2014.4.04.7013 e 5003931-93.2014.4.04.7013 (peças 29 a 31) . 
A concessionária Viapar também fez acordo semelhante. Se todas as seis concessionárias o fizessem, pode-se projetar ganhos financeiros adicionais de cerca de R$ 2 bilhões de reais para as concessionárias até 2021 (peça 280, p. 2) . Por isso, oportunamente os valores dos acordos, bem como a sua motivação técnica e jurídica, terão que ser revistos.   
As informações a respeito dos aditivos firmados com a Econorte, bem como sua inutilidade e falta de fundamentação técnica e legal, discutidos aqui, já são de conhecimento da Procuradoria da República e foram corrobadas em 2018 pelos depoimentos dos Srs. Nelson Leal Júnior, ex-diretor do DER/PR, e Helio Ogama, ex-presidente da concessionária Econorte, nos seus acordos de colaboração (peça 429, p. 6-18; fonte: documento público, integrante de Decisão Judicial na AÇÃO CIVIL PÚBLICA Nº 5010042-54.2018.4.04.7013/PR) . 
III - CONCLUSÃO
A presente Representação, autuada a partir de ofício da Procuradoria da República em Jacarezinho-PR, refere-se às tratativas do Governo do Paraná e do Ministério dos Transportes, Portos e Aviação Civil dirigidas para a prorrogação, antecipadamente, dos seis contratos de concessão de rodovias federais delegadas do Estado do Paraná firmados em 1997 e que expiram em 2021. 
São seis concessionárias atuando: Econorte, Viapar, Ecocataratas, Caminhos do Paraná, Rodonorte e Ecovia. Os contratos têm altas taxas internas de retorno - TIR - para as empresas, próximas a 20%, por serem decorrentes dos primeiros modelos de privatização no final da década de noventa. Por diversos motivos os contratos do Paraná foram causa de mais de 150 litígios judiciais entre as concessionárias e o Governo Estadual. A malha viária concedida soma 2.505 km, sendo 1785 km de rodovias federais delegados ao estado do Paraná (peça 4) .
Em outubro 2014 o Ministério dos Transportes e o Governo do Estado firmaram aditivos nos convênios de delegação das rodovias federais de 1996, incluindo cláusula de prorrogação. Em seguida, em julho de 2015, o Ministério publicou a Portaria 186/2015 designando responsável para coordenar a avaliação do pleito de prorrogação dos prazos dos convênios de delegação. 
Com isso houve movimentação do Secretário de Gestão dos Programas de Transportes, Sr. Luciano de Souza Castro, com seguidas visitas ao Estado e informando aos meios de comunicação de que os contratos seriam prorrogados. O Secretário fez reuniões com as concessionárias para tratar do tema, o que fugia a sua competência, pois os contratos foram firmados entre o Governo do Estado do Paraná e as empresas. 
Como resposta, houve a movimentação de entidades civis contra a prorrogação dos contratos. O assunto também foi discutido na Assembleia Legislativa do Paraná.
Em paralelo, foi protocolada neste Tribunal a representação do Sindicato dos Engenheiros do Estado do Paraná - Senge/PR informando que o Governo do Estado do Paraná dificultava a fiscalização da Comissão Tripartite Governo/Usuários/Concessionárias, além de negar o acesso a documentos. Também informou que havia protocolado a mesma representação junto ao Ministério dos Transportes, mas não obteve retorno. 
Deve-se observar que os contratos de concessão de rodovias no Paraná rendiam cerca de R$ 2 bilhões por ano para as concessionárias em 2014 (peça 123, p. 10-11) . A origem dos dados são os balanços apresentados pelas empresas em 2014: 
				       Receita total	    Lucro Líquido
					     (em milhões de reais) 
Lote 1 - Econorte    			269,0			20,0
Lote 2 - Viapar			293,0			51,7
Lote 3 - Ecocataratas		284,0			42,8
Lote 4 - Caminhos do Paraná	232,0			32,5
Lote 5 - Rodonorte			689,9			223,0    =  32,3%
Lote 6 - Ecovia			268,2			67,8             
O caso da concessionária Rodonorte, integrante do grupo econômico CCR, é exemplar: em 2014 arrecadou praticamente um terço das receitas de pedágio no Paraná, R$ 642 milhões, lucrou R$ 223 milhões, 32,3% sobre as receitas (peça 127, p. 16) . A TIR de projeto é de 18,65% e em 2015 informou aos acionistas que tinha um ativo imobilizado de R$ 27 milhões e despesas de pessoal R$ 13,2 milhões, valores muito baixos em relação às receitas e ao lucro da empresa (peça 118, 16-21) . Além disso, em 2014 ainda tinha mais de 200 km de duplicações de pista não feitas. 
No âmbito do TCU foi promovida a oitiva dos órgãos do Governo do Estado do Paraná envolvidos com os contratos, do Ministério dos Transportes, Portos e Aviação Civil e do Sindicato dos Engenheiros do Estado do Paraná. 
Após análise da documentação recebida, foram promovidas diversas análises, sendo que as conclusões preliminares constam nas peças 282 e 284. Trata-se de um retrato da situação no Paraná. 
A questão da falta de atendimento da representação do Senge/PR pelo Ministério dos Transportes, foi tratada inicialmente como possível omissão dos servidores responsáveis. O Ministério dos Transportes, por força dos convênios de delegação das rodovias federais, tem a obrigação de fiscalizar os convênios para que seja garantido o serviço público e conservação do patrimônio, no caso as rodovias. Foi proposta audiência dos responsáveis (peça 284, p. 26) . 
As razões de justificativa apresentadas pelos servidores da Secretaria de Fomento para Ações de Transportes - SFAT devem ser acolhidas, pois guardam consonância com os documentos que foram anexados à defesa (peça 433) . As informações desencontradas e não claras fornecidas ao Tribunal em 1/7/2016 (peça 246) não podem ser atribuídas aos servidores da SFAT ou entendidas como atitudes de má-fé ou omissão. Trata-se principalmente de falhas na transição de modelo organizacional quando da edição da Portaria 186/2015 que transferiu para a Secretaria de Gestão de Programas - SEGES os trabalhos de coordenação de avaliação do pleito de prorrogação dos prazos dos Convênios de Delegação da Administração de Rodovias no Estado do Paraná (item I - Questão 3.a) .   
Quanto ao conteúdo da representação do Senge/PR, qual seja, a negativa por parte do Governo do Paraná em dar acesso aos documentos dos contratos de concessão à Comissão Tripartite, a proposta é de que seja promovida recomendação a respeito ao Governo do Estado, principalmente pelo fato de se tratar de novos gestores que tomaram posse em janeiro de 2019 (item I -Questão 3) .
O outro assunto em análise, a possibilidade de prorrogação dos convênios de delegação com a consequente prorrogação dos contratos de concessão, foi visto sob dois enfoques: o legal e o contexto atual.
No aspecto legal, devido principalmente à movimentação das entidades civis contrárias à prorrogação, as discussões do Ministério dos Transportes a respeito arrefeceram até o fim da vigência da Portaria 186/2015, em julho de 2017 depois de prorrogada. Nos meios de comunicação o Ministério dos Transportes tem informado que sequer pretende renovar os convênios de delegação com o Governo do Estado do Paraná (item I - Questão 2) . De qualquer forma, o TCU e outras instâncias poderão atuar oportunamente diante de fatos novos.
No TCU duas decisões mais recentes também contribuíram para a discussão sobre as responsabilidades do Ministério dos Transportes nos convênios de delegação e sobre a possibilidade de prorrogar os contratos. A primeira se refere aos Acórdãos 1.422 e 1.966/2017 - Plenário, de relatoria do ministro Augusto Nardes, que ao analisarem o 5º termo aditivo dos convênios de delegação das rodovias federais ao Estado do Paraná, delimitaram as responsabilidades do Ministério dos Transportes e Aviação Civil e da Agência Nacional de Transportes Terrestres (ANTT) . Houve determinação para que exerçam a supervisão, a coordenação e o controle sobre os contratos de concessão de rodovias federais administrados pelo Estado do Paraná.
Em outra decisão, o Acórdão 738/2017-TCU-Plenário, de relatoria do ministro Walton Alencar Rodrigues, foi determinado à Agência Nacional de Transportes Terrestres (ANTT) que se abstenha de prorrogar concessões de serviços públicos, ainda que em razão de reequilíbrio-econômico financeiro, sem expressa autorização no instrumento convocatório e no contrato de concessão original (item I - Questão 1) .
Afora as questões legais, o exemplo de tentativa de prorrogação de contrato de concessão da Ponte Rio-Niterói demonstrou o quanto este tipo de decisão poderia prejudicar a população. Em 2014 a Associação Brasileira de Concessionárias de Rodovias (ABCR) defendia a extensão do prazo como forma de entregar mais obras. Mas, apesar do lobby, foi feito novo projeto e houve a licitação. Como consequência, no leilão o preço da tarifa baixou de R$ 5,20 para R$ 3,70 a partir de 1/6/2015, houve desconto de 36,75% sobre o preço teto do leilão e a concessionária anterior, a CCR que defendia a prorrogação, se classificou em 6º lugar propondo tarifa de R$ 4,24 com desconto de apenas 18,20%.
A prorrogação dos contratos de concessão no Estado do Paraná é hipótese pouco provável no momento, tendo em vista o contexto social e político do Estado do Paraná em 2018 que praticamente inviabilizou esse tipo de acordo. Cite-se, por exemplo, a prisão do ex-diretor-geral do DER, Nelson Leal Júnior, e do Presidente da concessionária Econorte, Hélio Ogama, em fevereiro de 2018 na 48ª fase da Operação Lava Jato. As prisões foram consequência da identificação de desvios financeiros da concessionária e recebimento de valores por parte de agentes públicos na época em que foi firmado o Termo Aditivo 272/2014. Posteriormente, na 58ª fase em 25/1/2019, o ex-governador do Estado, Beto Richa, também foi preso e em fevereiro foram aceitas as denúncias de organização criminosa, corrupção passiva e lavagem de dinheiro. Com isso 33 pessoas viraram réus na 23ª Vara Federal de Curitiba, entre agentes públicos e executivos das seis concessionárias (peças 430-431) .  
O motivo das primeiras prisões foi a descoberta de valores recebidos por agentes públicos em virtude da assinatura do Termo Aditivo 272/2014 com a justificativa de reequilibrar o contrato. Os documentos que constam no presente processo dão conta de que poucas pessoas decidiram os termos do aditivo e sem estudo técnico ou jurídico: em 18/11/2014 o Governador assinou o termo; em 27/11/2014 dez pessoas da agência reguladora deram despacho favorável no mesmo dia; em 28/11/2014 o termo aditivo foi publicado no DOE; em 1/12/2014 foi implementada a nova tarifa com degrau de cerca de 8%; em 1/4/2015 o Diretor-Geral do DER, de forma isolada, autorizou a extinção das ações judiciais com base em ato administrativo anterior de sua autoria; e em 5/2/2016, 15 meses depois, o Governador homologou a desistência de atuar nas ações judiciais contra a concessionária nas quais o Estado era autor (item 'II - Outros fatos relevantes' da presente instrução e peça 284, p. 17-22, itens 8 e 9) . 
A Procuradoria da República suspeita que a Econorte possa ter lucrado pelo menos R$ 100 milhões com o Termo Aditivo 272/2014. Mas os valores podem ser muito maiores. A partir dos documentos obtidos neste processo, pode-se estimar um ganho potencial de R$ 277 milhões com os aditivos da Econorte (memória de cálculo da estimativa na peça 280) . 
No caso da Econorte, com o aditivo 272/2014 e os subsequentes, o aumento real da tarifa até fevereiro de 2018 foi de 29,85%, além da retirada de R$ 24 milhões em obras. A Econorte responde por apenas 13,2% das receitas com pedágio no Estado (peça 280, p. 2) . Deve-se acrescentar que não há serviços ou obras adicionais neste cálculo. Por isso os valores, descontados apenas os impostos, são lucros. 
Enquanto isso os usuários no Estado do Paraná pagam provavelmente taxas de pedágio rodoviário entre as mais altas do país. Em 2018 a Praça de Jacarezinho/PR, do Lote 1 da Econorte, tinha pedágio de R$ 20,30 para percorrer um trecho 51,6 km de pista simples, ou seja, 39,34/100 km (trecho da Ponte sobre o Rio Paranapanema ao Entroncamento da PR 092, caminho obrigatório para quem se dirige do interior de São Paulo para o sul do país pela BR-153) .
Outras concessionárias também firmaram aditivos semelhantes, nos quais foram atendidas, administrativamente, todas as demandas das concessionárias por supostas perdas de receita no passado, além da inclusão de novas obras. Extrapolando as estimativas, os chamados 'acordos amigáveis' poderiam render cerca de R$ 2 bilhões às empresas, sem que tenham custos novos (peça 280, p. 2) .
Recentemente, em março de 2019, O Ministério Público Federal fechou o primeiro termo de leniência com uma concessionária do Paraná. A CCR-Rodonorte, detentora do Lote 6, se antecipou ao resultado das investigações. O acordo, no valor de R$ 750 milhões de reais, prevê pagamento de R$ 35 milhões a título de multa, R$ 365 milhões em obras previstas no programa original e R$ 350 milhões para reduzir a tarifa em 30% (peça 434) .
No TCU a análise e monitoramento dos termos aditivos recentes, ou 'acordos amigáveis', para promover o reequilíbrio econômico-financeiro foi incumbida à antiga Sefid-1, atual SeinfraRodoviaAviação, conforme item 9.2 do Acórdão 346/2012-TCU-Plenário, da relatoria do Ministro José Múcio Monteiro, e confirmada no Acórdão 2983/2016-TCU-Plenário, da relatoria do Ministro Augusto Nardes:
9.2. determinar à Sefid-1 que autue processo de monitoramento para verificar o cumprimento da presente deliberação;
O mesmo Acórdão 346/2012-TCU-Plenário também trouxe outras informações importantes no texto do Relatório do Auditor, principalmente quanto à situação vigente dos contratos de concessão no Estado do Paraná e a repercussão dos aditivos no equilíbrio econômico-financeiro naquela época:
-  faltaram critérios técnicos de engenharia na definição dos remanejamentos de obras e, ao que parece, foram promovidas meras alterações nos números que compõem o fluxo de caixa, a fim de transparecer um equilíbrio financeiro fictício e desconectado das necessidades dos trechos rodoviários concedidos;
- as diversas alterações promovidas nos contratos de concessão, algumas delas sem critérios técnicos, ocasionaram desequilíbrio econômico-financeiro em favor das concessionárias, havendo evidências de que as significativas modificações nos investimentos e nos cronogramas de execução resultaram em benefícios que suplantaram as perdas de receitas experimentadas pelas concessionárias nos primeiros anos dos contratos;
- houve transposição de obras de melhoria e ampliação de capacidade para os últimos anos das concessões sem exclusão das consequentes previsões de intervenções desses novos trechos nos fluxos de caixa, tais como restauração, recuperação e manutenção. Valores que permanecem nas tarifas de pedágio e oneram os usuários (do chamado 'tripé conservação-manutenção-operação') ;
-  outra alteração contratual indevida e sem fundamento é a do critério de medição dos investimentos realizados nas rodovias, de área estimada de intervenção para quantitativo de insumos, ou valores de insumos. Exemplo, na medição por metragem, quanto mais bem executados os serviços iniciais e os de restauração, menores os custos de manutenção das vias. Porém, com o uso do critério de insumos para medição, mais baixa a qualidade dos materiais empregados nas rodovias, mais intervenções precisarão ser executadas, mais insumos aplicados e, consequentemente, maiores os ganhos do concessionário.
Esta última questão, a medição por insumos mencionada no relatório, foi objeto de manifestação do advogado da Assembleia Legislativa do Paraná e assessor jurídico da CPI dos Pedágios da Assembleia Legislativa do Paraná, em declaração à Procuradoria da República em 2013 a respeito do Lote 2-Viapar (peça 35, p. 3) :
... segundo o DER, houve problemas na execução da obra porque o valor do projeto executivo ultrapassou o valor previsto no contrato; que, de acordo com o pessoal do TCE/PR, o maior problema deste lote é de que a medição é feita por insumos, o que acarreta que a manutenção seja deteriorada; que, a título de exemplo, a concessionária tem que restaurar 60 km, mas usa todos os insumos em 15 km alegando que a medição dos insumos está regular;
Constatou-se também  que, passados mais de vinte anos de vigência dos convênios e dos contratos de concessão, ainda não há uma estrutura de fiscalização e regulação no Estado do Paraná; as empresas são notificadas por infrações, mas nunca receberam sanção alguma; os recursos da tarifa para fiscalização são desviados pelo Governo do Estado para outras finalidades, como despesas de custeio; as tarifas de pedágio estão entre as mais altas do País; muitas obras foram postergadas para o período final do prazo de concessão, onerando a tarifa desde já e em um cronograma difícil de ser cumprido devido à quantidade de serviços; os recentes termos aditivos firmados em 2014 e 2015, ou 'acordos amigáveis', serviram apenas para atender demandas financeiras das concessionárias e para lhes dar novas obras, o que onerou ainda mais a tarifa destes contratos, em até 29%.
A falta de efetividade da estrutura de fiscalização e regulação no Estado do Paraná foi detalhada no item 4 da instrução que consta na peça 284 (p. 11-13) . Há dois agentes reguladores no Estado Departamento de Estradas de Rodagem - DER/PR e a Agência Reguladora do Paraná - Agepar, criada pela Lei Complementar nº 94, de 23/7/2002, mas que nunca foi regulamentada nem haviam sido feitos concursos públicos até 2017. Para fiscalização o Estado do Paraná já havia recebido cerca de R$ 90 milhões de reais no período de 2002 a 2016, dinheiro proveniente das tarifas (peça 284, p. 14) . 
Também deve-se registrar a falta de transparência do Governo do Estado do Paraná ao negar à Comissão Tripartite o acesso aos documentos dos contratos, ao firmar acordos informais com as concessionárias em forma de atas de reunião ou similares, e ao recorrer ao TRF 4ª Região com a intenção de não entregar documentos dos contratos de concessão a Juiz Federal (peça 273, p. 17-19, e relato na peça 282, p. 5-6) .
Diante dos fatos apresentados na conclusão deste relatório, proponho que a Procuradoria da República no Estado do Paraná e o Sindicato dos Engenheiros do Paraná sejam informados da decisão a ser proferida, com cópia da deliberação acompanhados do relatório e voto. 
Em complemento proponho também que seja dada ciência ao Departamento de Estradas de Rodagem do Paraná - DER, representante do Governo do Estado nos Convênios de Delegação de Rodovias Federais, sobre a importância de fornecer, de forma tempestiva e sem restrições, toda documentação dos Contratos de Concessão 071, 072, 073, 074, 075 e 076/97 aos agentes públicos habilitados para fiscalização e aos membros da Comissão Tripartite Governo/Usuários/Concessionárias. 
IV - ENCAMINHAMENTO
Diante do exposto, proponho:
116.1.  acolher as razões de justificativa dos ex-servidores do Ministério dos Transportes, Srs. Dino Antunes Dias Batista, CPF XXX.656.438-XX, Ex-Secretário de Fomento para Ações de Transportes - SFAT, Fábio Luiz Lima de Freitas, CPF XXX.516.475-XX, Ex-Diretor, e Karênina Martins Teixeira Dian, CPF XXX.764.302-XX, Ex-Coordenadora Geral de Monitoramento e Avaliação (item I - Questão 3.a) ;
116.2.  encaminhar cópia do teor deste acórdão, acompanhado do relatório e voto que o fundamentam, à Procuradoria da República no Estado do Paraná informando-o que:
- os Acórdãos 1.422 e 1.966/2017 - Plenário, ao analisarem o 5º termo aditivo dos convênios de delegação das rodovias federais ao Estado do Paraná, delimitaram as responsabilidades do Ministério dos Transportes e Aviação Civil e da Agência Nacional de Transportes Terrestres (ANTT) , determinando que passem a exercer a supervisão, a coordenação e o controle sobre os contratos de concessão de rodovias federais administrados pelo Estado do Paraná;
- o Acórdão 738/2017-TCU-Plenário, de 12/4/2017, determinou à Agência Nacional de Transportes Terrestres (ANTT) que abstenha-se de prorrogar concessões de serviços públicos, ainda que em razão de reequilíbrio-econômico financeiro, sem expressa autorização no instrumento convocatório e no contrato de concessão original, em cumprimento ao disposto nos arts. 3º, 41, 55, XI, e 57, I, da Lei 8.666/1993, e 14 da Lei 8.987/1995;
116.3.  encaminhar cópia do teor deste acórdão, acompanhado do relatório e voto que o fundamentam, ao Sindicato dos Engenheiros no Estado do Paraná - Senge/PR, representante dos usuários na Comissão Tripartite instituída pelo Decreto Estadual nº 8.951, de 2/12/2010, e ao Departamento de Estradas de Rodagem do Paraná - DER;
116.4. 	   dar ciência ao Departamento de Estradas de Rodagem do Paraná - DER, representante do Governo do Estado nos Convênios de Delegação de Rodovias Federais n. 2, 3, 4, 5, 6 e 7, firmados com a União em 1996, que de acordo com a Cláusula Terceira dos Convênios, § 2º, com a Lei 8.987/95, arts. 3º, 7º, inciso II, 29, inciso VII e XII, 31, inciso III, e com a Lei 12.527/2011, deve ser fornecida, de forma tempestiva e sem restrições, toda documentação dos Contratos de Concessão 071, 072, 073, 074, 075 e 076/97 aos agentes públicos habilitados para fiscalização e aos membros da Comissão Tripartite Governo/Usuários/Concessionárias (item I-Questão 3) ;  
116.5.    nos termos do art. 169, inciso V, do Regimento Interno arquivar o presente processo."
	É o relatório.

não há.

Não atuou.

REPRESENTAÇÃO. PRORROGAÇÃO DOS CONTRATOS DE CONCESSÃO DE RODOVIAS NO ESTADO DO PARANÁ. DIFICULDADES AO EXERCÍCIO DA FISCALIZAÇÃO DESSES CONTRATOS PELA COMISSÃO TRIPARTITE. CONHECIMENTO. OITIVAS. AUDIÊNCIAS. DESISTÊNCIA DA PRORROGAÇÃO DOS CONTRATOS. RAZÕES DE JUSTIFICATIVAS ACOLHIDAS. CIÊNCIA.

REPRESENTAÇÃO (REPR)

Secretaria de Fiscalização de Infraestrutura Rodoviária e de Aviação Civil (SeinfraRod).

Trata-se de representação autuada a partir de ofício da Procuradoria da República em Jacarezinho-PR (peça 1) , questionando as tratativas do Governo do Paraná e do então Ministério dos Transportes, Portos e Aviação Civil para a prorrogação dos seis contratos de concessão de rodovias federais do Estado do Paraná (Econorte, Viapar, Ecocataratas, Caminhos do Paraná, Rodonorte e Ecovia) , firmados em 1997 e que expiram em 2021. A Procuradoria considera que pode haver prejuízo aos usuários com a prorrogação e que o correto seria promover nova licitação assim que expirarem os contratos.
2.	Em complemento, o Sindicato dos Engenheiros no Estado do Paraná (Senge/PR) , representante dos usuários na Comissão Tripartite governo/usuário/concessionárias, instituída pelo Decreto Estadual nº 8.951, de 2/12/2010, para fiscalizar as concessões rodoviárias, também protocolou neste Tribunal representação, que foi incorporada ao presente processo (peças 39 e 40) , relatando dificuldades, ou até impossibilidade, de a entidade exercer seu papel fiscalizador nas rodovias pedagiadas do Estado do Paraná.
3.	Em sua representação, o Senge/PR requer as seguintes providências por parte deste Tribunal (peça 39, p. 31-33) :
2.1.	notifique cautelarmente o Governo Estado do Paraná para que não realize nenhum ato com as concessionárias sem a anuência do órgão federal responsável;
2.2.	notifique cautelarmente o Governo Estado do Paraná para que informe todos os atos realizados que mudaram os plano de exploração das rodovias concedidas e que não tiveram a anuência do órgão federal;
2.3.	instaure procedimento investigativo para confirmar as omissões, descontroles e desvios de finalidades das concessões das rodovias federais realizadas para o Estado do Paraná;
2.4.	suspenda imediatamente os efeitos das concessões das rodovias federais para o Estado do Paraná por descumprimento da legislação federal e estadual, das normas das concessões e dos contratos de licitação;
2.5.	assuma imediatamente o controle das rodovias, que são um bem público da União e que não podem sofrer danos por ação ou omissão do Estado do Paraná;
2.6.	anule as concessões das rodovias federais feitas para o Estado do Paraná;
2.7.	recupere os valores que foram apropriados ilicitamente com a outorga de concessão para prestação e exploração dos serviços de concessão das rodovias federais;
2.8.	responsabilize os agentes públicos e privados que deram causa a ilicitude na outorga de concessão para prestação e exploração dos serviços de concessão das rodovias federais.
4.                Após realizar a análise de ambas as representações (peças 127-129) , a então Secretaria de Controle Externo no Estado do Paraná (Secex/PR) , atual Secretaria no Estado do Paraná (Sec-PR) , propôs os seguintes encaminhamentos principais: (i) conhecer da presente representação, com fulcro no art. 237, inciso I, do Regimento Interno; (ii) conceder medida cautelar, sem oitiva prévia, para que o então Ministério do Transportes se abstivesse de prorrogar a vigência dos convênios de delegação de rodovias federais ao Estado do Paraná até o julgamento do mérito do presente processo; e (iii) promover a oitiva do Ministério dos Transportes e do Governo do Estado do Paraná, por intermédio da Secretaria de Estado de Infraestrutura e Logística (SEIL/PR) e da Agência Reguladora do Paraná (Agepar) , respectivamente.
5.	Em meu Despacho à peça 130, autorizei os encaminhamentos propostos, à exceção da concessão da medida cautelar, que optei por indeferir, pois não restou caracterizada a presença de um dos pressupostos para sua concessão, qual seja, o periculum in mora.
6.	Adicionalmente, a Secex/PR realizou a oitiva do Senge/PR, para que apresentasse documentos complementares e/ou se manifestasse acerca das respostas das oitivas anteriormente realizadas.
7.	Após a análise das manifestações às mencionadas oitivas, a Secex/PR propôs a realização de diligência e de audiência de servidores do então Ministério dos Transportes pelas condutas a seguir descritas, propostas que foram autorizadas em meu Despacho à peça 287:
7.1.	omissão ao não atender petição do Sindicato dos Engenheiros do Paraná, representante dos usuários na Comissão Tripartite que fiscaliza os contratos de concessões rodoviárias no Paraná, que denunciou possíveis irregularidades cometidas pelo Governo do Estado do Paraná no gerenciamento e fiscalização das rodovias federais delegadas;
7.2.	produção e fornecimento de documento que não trouxe a verdade dos fatos para atender ofício do TCU, ao afirmar que o Ministério atendeu à demanda do Senge/PR, datada de 21/5/2014, e ao informar números de processos judiciais que não tem a ver com a demanda em questão, além de que estes processos foram autuados em data futura à ocorrência do fato.
8.	O exame das razões de justificativas apresentadas e do mérito da representação foi feito pela Secex/PR, em instrução à peça 435, que transcrevi na íntegra em meu relatório. 
9.	Relevante destacar o registro da Secex/PR quanto ao fato de diversos agentes do Governo do Estado do Paraná, do Departamento de Estradas e Rodagem do Paraná e das concessionárias das rodovias aqui analisadas estarem presos em virtude de algumas operações deflagradas pela Polícia Federal.  
10.              Feito esse breve escorço, conheço da presente representação, com fulcro no art. 237, inciso I, do Regimento Interno, e, no mérito, considero-a parcialmente procedente, alinhando-me às conclusões alcançadas pela Secex/PR, cujos fundamentos incorporo às minhas razões de decidir, sem prejuízo de fazer alguns comentários a seguir.
- II -
11.              Em relação às tratativas para prorrogação dos contratos examinados, a Secex/PR consignou que, "...devido à movimentação de várias entidades civis contrárias à prorrogação, as discussões do então Ministério dos Transportes arrefeceram...", de modo que, "Nos meios de comunicação, o Ministério dos Transportes tem informado que sequer pretende renovar os convênios de delegação com o Governo do Estado do Paraná..." (item 59 da instrução transcrita no relatório que subsidia este voto) .
12.	Em complemento, a Secex/PR informa sobre decisões recentes do TCU que teriam contribuído para a não prorrogação dos contratos de concessão atualmente vigentes naquele estado. Nesse sentido, menciona os Acórdão 1422/2017-TCU-Plenário e 1.966/2017-Plenário, sob minha relatoria, e o Acórdão 738/2017-TCU-Plenário, sob a relatoria do Ministro Walton Alencar Rodrigues. 
13.	Os dois primeiros foram proferidos no âmbito do TC Processo 023.240/2015-6, que versa sobre Solicitação do Congresso Nacional, anterior à presente representação, que requer do TCU a realização de fiscalização para examinar o posicionamento e as providências adotadas pelo então Ministério dos Transportes, no que tange ao acompanhamento das negociações entre o Departamento de Estradas e Rodagem do Paraná (DER/PR) e as concessionárias do Programa de Concessões do Paraná, com vistas ao reequilíbrio econômico-financeiro dos contratos de concessão das rodovias delegadas ao Estado do Paraná.
14.              Rememore-se que, na década de 90, as seis rodovias federais no estado do Paraná foram delegadas ao Governo daquele Estado, mediante convênio de delegação, para que este procedesse às respectivas concessões e, doravante, exercesse o poder fiscalizatório. Por conta disso, o Ministério dos Transportes eximiu-se de acompanhar tais contratos, alegando ser atividade de responsabilidade exclusiva do ente estadual.
15.	Após ampla discussão naqueles autos (TC Processo 023.240/2015-6) , o Plenário do TCU proferiu o Acórdão 1.422/2017, parcialmente modificado pelo Acórdão 1.966/2017, com o seguinte posicionamento sobre a matéria (sublinhados acrescidos) :
9.2. assinar prazo de 15 (quinze) dias ao Ministério dos Transportes, Portos e Aviação Civil, com fulcro no art. 71, IX, da Constituição Federal, c/c o art. 45 da Lei 8.443/1992 e com o art. 251 do Regimento Interno do TCU, para que passe a exercer a supervisão, a coordenação e o controle sobre os contratos de concessão de rodovias federais administrados pelo Estado do Paraná por força dos Convênios nº s 2, 3, 4, 5, 6 e 7, todos de 1996, por meio da análise e manifestação formal sobre o conteúdo e o impacto de eventuais minutas de alterações nas avenças que lhe sejam submetidas pelo delegatário, entre outras providências, em atenção à necessária observância dos deveres da União inerentes à sua condição de titular dos bens públicos em questão, ao disposto no art. 10, § 1º, c/c os §§ 2º, 5º e 6º do Decreto-Lei 200/1967 e aos princípios da legalidade estrita e da indisponibilidade do interesse público;
9.4. dar ciência à ANTT e ao Ministério dos Transportes, Portos e Aviação Civil de que, por interpretação lógico-extensiva do disposto no art. 26, inciso VI, c/c os §§ 3º e 4º da Lei 10.233/2001, impõe-se àquela autarquia o dever de articulação com o ente delegatário, encarregado da administração de rodovia federal objeto de convênio de delegação, não apenas para publicação de editais, julgamentos de licitações e celebração de contratos de concessão resultantes dessa modelagem, mas para supervisão e controle da execução de novos contratos da mesma natureza, por meio da análise e manifestação formal sobre o conteúdo e o impacto de eventuais minutas de alterações nas avenças que lhe sejam submetidas pelo delegatário, entre outras providências, em atenção à necessária observância dos deveres da União inerentes à sua condição de titular dos bens públicos em questão, ao disposto no art. 10, § 1º, c/c os §§ 2º, 5º e 6º do Decreto-Lei 200/1967 e aos princípios da legalidade estrita e da indisponibilidade do interesse público;
16.	Como se pode verificar, a partir dos acórdãos acima mencionados, o TCU firmou o entendimento de que as eventuais alterações nos contratos de concessão vigentes, inclusive as que tiverem por objetivo a prorrogação de tais contratos, devem ser avaliadas pelo órgão federal competente, atualmente o Ministério da Infraestrutura, não mais podendo ser feita diretamente entre o Governo do Estado do Paraná e as concessionárias, tal qual vinha sendo tratada.
17.	 Por sua vez, o Acórdão 738/2017-TCU-Plenário foi proferido no âmbito do TC Processo 014.689/2014-6, cujo objetivo fora avaliar os procedimentos da ANTT e do Ministério dos Transportes nas alterações dos contratos da 1ª Etapa do Programa de Concessões Rodoviárias Federais. Como resultado das análises ali realizadas, o Plenário do TCU deliberou pela proibição da prorrogação dos contratos de concessão de serviços públicos sem que conste expressa autorização no instrumento convocatório e no contrato de concessão original, senão vejamos:
9.3. com fundamento no artigo 43, inciso I, da Lei 8.443/1992, c/c o art. 250, inciso II, do Regimento Interno do TCU, determinar à Agência Nacional de Transportes Terrestres (ANTT) que:
 (...) 
9.3.2. abstenha-se de prorrogar concessões de serviços públicos, ainda que em razão de reequilíbrio-econômico financeiro, sem expressa autorização no instrumento convocatório e no contrato de concessão original, em cumprimento ao disposto nos arts. 3º, 41, 55, XI, e 57, I, da Lei 8.666/1993, e 14 da Lei 8.987/1995;
18.	Cabe ressaltar que, na cláusula XI dos contratos das concessões em tela, consta vedação expressa à prorrogação de prazo (peças 12-23) . Diante disso, a Secex/PR propõe que seja encaminhada cópia das decisões acima à representante, a Procuradoria da República no Estado do Paraná.
19.	Considero suficiente o encaminhamento sugerido pela Secex/PR, pois não mais vislumbro riscos de que os contratos sejam prorrogados. Cabe dizer, ainda, que, nos autos do TC Processo 023.240/2015-6, anteriormente mencionado, consta Ofício do Ministério da Infraestrutura (peça 123 daquele processo) , datado de 17/4/2019, com informação de que já existe decisão firmada do Governo do Estado do Paraná para não prorrogar os atuais contratos de concessão, bem como estão sendo adotadas, pela União, as providências para qualificar as rodovias federais no estado do Paraná no âmbito do Programa de Parcerias de Investimentos, para que sejam posteriormente licitadas suas respectivas concessões. 
- III -
20.	Em relação às dificuldades informadas pelo Senge/PR para o exercício da fiscalização das concessões rodoviárias daquele estado, a Secex/PR ponderou que os fatos teriam ocorrido na gestão anterior e propôs, por se tratar, atualmente, de novos gestores que tomaram posse em janeiro deste ano, dar ciência ao Departamento de Estradas de Rodagem do Paraná - DER, representante do Governo do Estado nos Convênios de Delegação de Rodovias Federais, sobre a importância de fornecer, de forma tempestiva e sem restrições, toda documentação dos Contratos de Concessão 071, 072, 073, 074, 075 e 076/97 aos agentes públicos habilitados para fiscalização e aos membros da Comissão Tripartite Governo/Usuários/Concessionárias.
21.	Quanto às audiências realizadas, concluiu a Secex/PR que as razões de justificativas apresentadas merecem ser acolhidas pelos motivos detalhados nos parágrafos 28-57 da instrução reproduzida em meu relatório. 
22.	Concordo com os encaminhamentos propostos pela unidade instrutiva. O acolhimento das razões de justificativas se deve à ausência do nexo causal, pois restou comprovado que não era responsabilidade dos agentes/servidores intimados as condutas a eles atribuídas. 
		Ante o exposto, VOTO por que este Tribunal adote a minuta de Acórdão que trago à apreciação deste Colegiado.
TCU, Sala das Sessões Ministro Luciano Brandão Alves de Souza, em 18 de setembro de 2019.
Ministro JOÃO AUGUSTO RIBEIRO NARDES 
Relator